臺灣臺中地方法院民事判決　98年度建字第146號
原　　　告　臺中市政府
法定代理人　胡志強
訴訟代理人　林一哲律師
　　　　　　朱從龍律師
受告知訴訟　劉培森即劉培森建築師事務所
人
被　　　告　長陞營造股份有限公司
法定代理人　柯義祥
訴訟代理人　曾瑞松
訴訟代理人　陳錦芳律師
上列當事人間請求損害賠償及反訴請求給付工程款事件，本院於
民國99年12月3日言詞辯論終結，判決如下：
    主    文
原告之訴及假執行之聲請均駁回。
訴訟費用由原告負擔。
反訴被告應給付反訴原告新臺幣陸佰肆拾伍萬玖仟玖佰柒拾參元
，及自民國九十九年十月十六日起，至清償日止，按年息百分之
五計算之利息。
反訴訴訟費用由反訴被告負擔。
本判決第二項於反訴原告以新臺幣貳佰壹拾伍萬元供擔保後，得
假執行。但反訴被告如以新臺幣陸佰肆拾伍萬玖仟玖佰柒拾參元
為反訴原告預供擔保，得免為假執行。
A、程序方面
一、按當事人喪失訴訟能力或法定代理人死亡或其代理權消滅者
    ，訴訟程序在有法定代理人或取得訴訟能力之本人，承受其
    訴訟以前當然停止；惟有訴訟代理人者不適用之；另承受訴
    訟人，於得為承受時，應即為承受之聲明；民事訴訟法第
    170、173及第175條第1項分別定有明文。本訴被告（即反訴
    原告）之法定代理人變更為柯哲，並由本訴被告具狀聲明
    承受訴訟，有本訴被告提出之聲明承受訴訟狀在卷可稽，經
    核與前開規定相符，應准其承受訴訟。
二、復按當事人得於訴訟繫屬中，將訴訟告知於因自己敗訴而有
    法律上利害關係之第三人。民事訴訟法第65條第1項訂有明
    文。原告主張，本件工程之設計監造單位為Weber +hofer
    AGArchitects（簡稱「偉伯侯佛建築師事務所」），依該事
    務所與原告所簽署之「臺中市新市政中心興建工程規劃設計
    監造委託契約補充協議書」（下簡稱「設計協議書」）第1
    條第5項之規定，偉伯侯佛建築師事務所係負責提供「一切
    必備之書件圖說等」，如該事務所提供之圖說內容有所疏漏
    ，以致於原告受有損失時，依設計協議書第8條第2項之規定
    ，該事務所則應負責賠償予原告，且其在中華民國合作建築
    師即劉培森建築師事務所亦需依設計協議書第12條第4項之
    規定負連帶保證之責任。準此，系爭工程契約書設計圖之內
    容有無疏漏，顯與劉培森建築師事務所有法律上之利害關係
    。茲因本案被告係主張本件工程之工程契約書設計圖A2-3
    之圖面及說明記載有所疏漏（原告否認之），職是，原告爰
    具狀請求將訴訟告知予劉培森建築師事務所，以求紛爭一次
    解決等語。核其所為告知訴訟理由，依其與受告知訴訟人間
    之設計協議書第8條第2項、第12條第4項規定，其訴訟結果
    顯與受告知訴訟人有法律上利害關係，原告聲請為告知訴訟
    ，為法所許，應予准許。
三、按被告於言詞辯論終結前，得在本訴繫屬之法院，對於原告
    及就訴訟標的必須合一確定之人提起反訴。民事訴訟法第
    259條定有明文。查，反訴原告承攬「台中市新市政中心市
    議會大樓新建工程-土方工程」(以下簡稱系爭工程)之工程
    款經結算後應為新台幣(下同)5,244, 990元，另有係爭工程
    反訴原告所提供予反訴被告之履約保證金1,030,936元尚未
    發還(被證16)，又反訴原告遭反訴被告扣發之「車路巷橋等
    改建工程(車路巷橋部份)」工程尾款為14,344,321元，合計
    反訴被告扣發反訴原告之金額款項為20,620,247元整。而系
    爭工程反訴原告同意繳納反訴被告第二期土方賣售所得價金
    14,152,274元及工程查核懲罰性違約金8,000元，合計為14,
    160, 274元整。於反訴原告以上開反訴被告扣發之款項抵銷
    後，反訴被告尚應給付被告6,459,973元整，嗣反訴原告於
    訴訟中(99年10月8日)就上開金額爰依民事訴訟法上開規定
    於本件訴訟中請求反訴被告給付之，以求紛爭一次解決等語
    。揆諸上開規定，為法所許，亦應准許。
B 、實體方面
甲、本訴部分
壹、原告主張：
一、被告於民國97年3月31日得標承作原告之系爭工程，兩造並
    於97年5月26日簽訂工程採購契約書（下稱系爭工程契約）
    。依系爭工程契約書第9條第1項之規定，被告應於開工之日
    起75日曆天內全部完工；系爭工程係於97年7月8日申報開工
    ，扣除不計工期之日數後，系爭工程之約定完工日期應為97
    年10月29日。被告施工過程中經規劃設計監造單位及專案營
    建管理單位現場抽驗有諸多違失，原告遂函文要求被告限期
    改善，但被告仍未依約改善，且被告施工進度嚴重落後，故
    原告於97年11月5日依系爭契約第23條第1款第5、8、9、11
    目等相關規定，以府建築字第0970264894號函依法通知被告
    終止契約。基此，被告應給付原告新臺幣（下同）21,9
    16,744元，經原告行使抵銷權後，被告應給付原告3,361,15
    1元。
二、被告依約應給付15,037,735元予原告，分述如下：
（一）被告依約應繳納土方售賣所得14,244,158元予原告（原證
      3之壹-1）：
      按系爭工程契約第4條後段總標單之規定，被告每將1立方
      公尺之土方挖出後運離工地，即應繳交618元之土方賣售
      所得予原告。被告共挖出土方46277.16立方公尺，扣除被
      告擅自推置於工地現場共計17216.08立方公尺之土方後，
      被告共賣售29061.08立方公尺之土方，應繳交予原告之土
      方售賣所得為17,959,747元（29061.08立方公尺×618元/
      立方公尺＝17,959,747元），惟被告僅繳交3,715,589元
      之土方賣售所得，故被告顯應將差額14,244,158元給付予
      被告。
（二）被告施作工程遲誤，應給付原告72,163元之逾期違約金（
      原證3之壹-2-1）：
      按系爭工程契約第4條前段、第19條第1項前段規定，系爭
      工程每逾期1天之逾期違約金為10,309元（10,309,366÷
      1,000＝10,309）。系爭工程至原告97年11月5日終止契約
      之日止，被告仍無法完成，故被告顯應自契約所定完工日
      起至原告依約終止契約之日止，給付逾期違約金予原告。
      系爭工程契約所定完工日至原告依約終止契約之日止共計
      7天，故被告自應給付72,163元（10,309×7＝72,163）之
      逾期違約金予原告。
（三）被告依約應給付與環保機關告發處分之罰鍰同額之罰款
      20,000元予原告（原證3之壹-2-2）：
      按系爭工程契約第11條第4項第6款之規定，被告施作系爭
      工程未遵守契約規定，致使原告遭環保機關裁罰20,000元
      罰鍰，故被告應依約另行給付20,000元罰款予原告。
（四）被告應給付工程查核懲罰性違約金8,000元予原告（原證
      3之壹-2-3）：
      按系爭工程契約第13條第6項第1款第1目之規定，被告施
      工期間施工品質有所缺失，合計品質缺失扣點數為4點，
      故被告自應給付工程查核懲罰性違約金8,000元予原告（
      2,000元/點×4點＝8,000元）
（五）被告應給付查驗費用98,000元予原告（原證3之壹-2-4）
      ：
      按系爭工程契約第13條第9項之規定，倘被告拒絕依約提
      供設備、人員、資料以供原告進行查驗，而需由原告自行
      耗資進行查驗時，所花費之費用顯應由被告負擔。被告拒
      絕依約提供人員及設備以供原告查驗渠所售賣之土方數量
      ，故原告為查驗被告所售賣之土方數量，需耗資98,000元
      委請台灣省土木技師公會進行鑑定，故被告顯應給付該部
      分之費用予原告。
（六）被告應給付品質缺失未改善扣罰金額416,914元予原告：
      按系爭工程契約第13條第14項之規定，被告施作有瑕疵，
      且未於期限內改善者，即應給付扣罰金額予原告。被告有
      下列各項缺失未予改善，故應給付416,914元之扣罰金額
      予原告，茲分述如下：
   1、土方開挖部分（原證3之壹-3-1）：
      被告擅自於工地範圍內棄置土方，其中工地北側暫置區土
      方經原告監造單位劉培森建築師事務所（下稱建築師事務
      所）以97年8月29日森字第9700612號、97年9月1日森字第
      9700613號、97年9月4日森字第9700632號函通知被告改善
      ；又工地西側土方堆置與施工計畫書不符合，經建築師事
      務所以97年9月23日森字第9700693號、97年10月3日森字
      第9700734號、97年10月6日森字第9700739號、97年10月
      13日森字第9700764號函要求被告改善，惟被告至原告終
      止契約時皆未改善，故依系爭工程契約第13條第14項之規
      定，應辦理扣罰該項目契約單價之60%，金額共計388,281
      元（扣罰單價：每立方公尺29.06 元【土方開挖單價每立
      方公尺48.44元×扣罰比例60%＝29.06元】；扣罰數量【
      北側暫置區土方數量4178.51立方公尺+西側土方9182.84
      立方公尺】：13,361.35立方公尺。扣罰數額：29.06元/
      立方公尺×13,361.35立方公尺≒388,281元）。
   2、邊坡表面混凝土噴漿護坡TH=5cmPVC管未埋入30cm之履約
      品質瑕疵部分（原證3之壹-3-2）：
      建築師事務所以97年10月9日森字第9700762號、97年10月
      15日森字第9700771號、97年10月19 日森字第9700792號
      函要求之缺失，被告未於期限內改善完成，故依系爭工程
      契約第13條第14款規定，應扣罰該項目契約單價之60%，
      金額共計15,408元（扣罰單價：每平方公尺14.4元【PVC
      洩水管材料單價每平方公尺24元×罰扣比例60%＝14.4元
      】；扣罰數量：1,070平方公尺。扣罰金額：14.4元×1,
      070=15,408元）。
   3、邊坡表面混凝土噴漿護坡TH=5cm邊坡噴漿之履約品質瑕疵
      部分（原證3之壹-3-3）：
      被告邊坡噴漿時未依規定取樣製作試體試驗，經建築師事
      務所於97年10月13日森字第9700762號函要求被告於97年
      10月14日前提送試噴試體試驗數據審查，被告遲於97年10
      月16日提送並經第三公正單位鑽心取樣試驗合格，故依系
      爭工程契約第13條第14項規定，應扣罰該項目契約單價之
      20%，金額共計13,225元（扣罰單價：每平方公尺12.36元
      【噴凝土材料單價每平方公尺61.8元×扣罰比例20%＝12
      .36元】；扣罰數量：1,070平方公尺。扣罰金額：12.36
      元×1,070 =13,225元）。
（七）被告進行系爭工程契約所定之樹木移植工程時，未謹慎施
      作，致使原告所有之樹木有多株枯死，被告顯係為不完全
      給付，而致原告受損害，依民法第227條之規定，被告應
      賠償原告因樹木枯死所致之損失178,500元（原證3之壹
      -4-1 ）。
三、系爭工程契約因可歸責於被告之事由而終止，原告再行發包
    後，原告所收取之土方售賣所得，較被告承攬時完成工程所
    應給付之土方售賣所得相較，原告所得金額減少6,879,009
    元，依系爭工程契約第23條第4項及第5項之規定，被告應將
    原告所受之土方售賣損失6,879,009元賠償予原告（原證3之
    貳-1-1、貳-1-2）。
四、系爭工程契約之土方售賣係包括表土層之土方，然被告斷章
    取義，棄置表土層土方於工地現場，而原告再三要求被告需
    清運渠所棄置之表土層土方，惟被告均置之不理，更無端要
    求原告需新增「棄土遠運」工項，此顯殊悖系爭工程契約之
    約定，是原告終止系爭工程契約並向被告請求損害賠償，自
    屬於法有據：
（一）按系爭工程係配合台中市議會大樓新建工程先行發包之地
      下室基礎開挖工程，設計之原意為配合建築結構範圍進行
      開挖，除留置回填用土方外，其餘土方皆由被告價購，故
      系爭工程契約之S2.00及S2.00A設計圖已具體載明於土方
      開挖範圍及開挖深度等相關資料。復依該相關資料可知，
      系爭工程土方開挖總數量為86,938立方公尺，扣除依約回
      填之土方數量8,151立方公尺後，其餘土方皆可運出售賣
      ，故系爭工程之土方賣售數量為78,787立方公尺；再被告
      於當初投標時，即已知悉總標單上所載明土方賣售所得之
      數量為78,787m3。基此，系爭工程契約價目表所列售賣土
      方所得之數量78,787立方公尺，即係指由設計圖所估算系
      爭工程開挖後之全部土方86,938立方公尺，扣除回填用土
      方8,151立方公尺後之數值。由此足證，被告於招標時，
      已知悉系爭工程並未將土方區分為渠所謂之表土層及非表
      土層，是被告嗣後翻異說詞，自無理由。
（二）被告於投標時繕寫總標單/B、土方賣售所得/單價b為「-6
      18元/M3」，兩造並於決標後將土方售賣所得總價（-618
      ×78,787＝-48,690,366）納入系爭工程契約第4條，即系
      爭工程契約價金B、土方賣售所得（為負值）總價計-000
      00000元（負值表示應繳予機關）；益見被告自行計算土
      方售賣所得時，已知悉系爭工程係售賣所有開挖土方（除
      8,151立方公尺應予回填工地，不能運出售賣之土方外）
      ，並未區分表土層與非表土層。是被告辯稱系爭工程土方
      售賣所得不包括表土層云云，顯係前後矛盾，自無可信。
（三）按系爭工程契約第3條第4款之規定，建築師事務所早已依
      系爭契約第12條之職權，針對被告於97年6月18日質疑系
      爭工程土方售賣所得土方數量之函件，於97年7月1日回函
      向被告表示「本工程土方出售數量為78787m3（註：該數
      量即全數挖掘出之土方扣除回填土方後之數量，且為系爭
      工程契約總標單上所載土方售賣所得之土方數量）」。抑
      有進者，據被告於得標後（97年8月8日）所提送，並經被
      告及專任工程人員簽章認核之「營建剩餘土石方處理計畫
      書」所列詳細計算式中，業已明確載述剩餘土石方數量總
      計為78,787立方公尺，並全數賣至中港砂石企業股份有限
      公司；由此顯見，被告除於決標時早已明知「土方賣售所
      得」數量已包含表土層外，於履約過程中，更曾以書面肯
      認之，而被告於違約後企圖翻異，洵屬無理。
（四）被告既明知系爭工程之土方包括表土層土方在內，惟渠於
      工程進行中，竟認系爭工程不包括表土層土方，除拒絕繳
      納土方售賣款項外，更將土方棄置於工地現場，對工地及
      鄰地之安全均造成危害。是渠辯稱系爭工程未包括表土層
      土方云云，殊屬歪曲系爭工程契約之原意，自無可採。
五、對被告抗辯之陳述：
（一）原告依系爭工程契約書第23條第1款第5、8、9、11目等相
      關規定通知被告終止契約，有無理由？
      被告逕自認定系爭工程之賣售土方不含表土層，拒不依契
      約及施工計畫施作，卻將渠所謂之棄土土方堆置於基地內
      ，週邊完全無任何安全措施，嚴重影響施工安全且危及鄰
      地安全，違反系爭契約第13條第8款第2目等規定。原告雖
      以97年10月8日府建築字第0970242276號函通知被告停工
      ，並限期完成缺失改善，惟被告仍拒絕依約改善。復被告
      遲遲未依系爭工程契約第7條第1款第1目、第2目之規定繳
      交第2次土方售賣所得予原告，原告雖再三函催被告辦理
      估驗計價，或依系爭契約第13條第9款之規定提供儀器、
      機具、設備、人工及資料以便辦理查驗，惟被告卻恝置不
      顧，辯稱原告應先開立繳款書云云，顯屬本末倒置，自屬
      無理。再系爭工程工期於97年10月29日屆止，預定進度為
      100%，現場實際施工進度為46.65%，已致延誤履約期限且
      進度嚴重落後。綜上可徵，原告依系爭契約第23條第1款
      第5、8、9、11目等規定通知被告終止契約之全部，顯屬
      有理由。
（二）原告就邊坡表面混凝土噴漿護坡TH=5cm邊坡噴漿之履約品
      質瑕疵，依系爭工程契約第13條第14項之規定，向被告請
      求品質缺失未改善扣罰金額13,225元，有無理由？
      被告雖於97年10月14日將噴漿試體送驗合格，惟渠遲於97
      年10月24日始將試驗報告提送原告監造單位審查，故原告
      依約請求品質缺失未改善扣罰金額13,225元，自屬有理由
      。
（三）原告於通知被告終止契約後，依民法第227條之規定，向
      被告請求因樹木移植工程而致枯死之樹木損失39,950元，
      有無理由？
      被告進行系爭工程契約所定之樹木移植工程時，未謹慎施
      作，至97年12月1日止，被告移植樹木63株，而存活者僅
      有39株，存活率僅為61.9%，較系爭工程契約施工規範第
      02905章第3.3.1第4目B.所定之70％存活率（需有45株以
      上存活）尚差6株，被告應依系爭工程契約施工規範第029
      05章第3.3.1第5目之規定補植。就被告依約應補植之數額
      ，原告係依98年6月5日府建景字第0980121980號函附件之
      台中市行道樹賠償標準表，作為計算每株樹木價值之基礎
      ，故被告應補植之樹木總額至少為24,500元。又系爭工程
      契約單價分析表A（一）.12 工作項目記載：移植現有樹
      之記載，每株樹木之移植費用為2,575元，因被告依約應
      補植6株樹木，故補植費用應為15,450元。綜上，被告依
      約應給付予原告之樹木補植費用合計為39,950元。
（四）原告扣發系爭工程之工程款數額為何？
      被告主張依台灣省土木技師公會99-0354號鑑定報告書，
      系爭工程之工程款經結算後應為5,244,990元云云，惟上
      開鑑定報告書有所違誤（如後述），故原告扣發系爭工程
      之工程款數額為4,211,272元，細目詳結算報告書。
六、台灣省土木技師公會（下稱土木技師公會）之「台中市政府
    與長陞營造股份有限公司因『台中市新市政中心市議會大樓
    新建工程-土方工程』案兩造結算差異情形妥適金額鑑定報
    告書（99-0354）」（下稱「系爭鑑定報告」）有所違誤。
    原告茲就系爭鑑定報告陳述意見如下：
（一）按工程之合格與否，需經由監造單位之檢驗，是工程進度
      之多寡，當視監造單位所核可之工程數量而定，故施工進
      度顯應以監造報表所載之數字為準，詎系爭鑑定報告竟無
      視於監造報表所明載之施工進度僅有41.36%，逕採被告所
      主張之46.65% 作為工程進度而為計算，顯係悖於事實，自
      無可採。
（二）施工告示牌500×320cm：
      系爭施工告示牌依約應於開工後設立，面板格式應符合工
      程會要求，而系爭告示牌於97年9月30日損壞後，監造單
      位雖曾發函要求被告立即改善，惟被告於拆除告示牌後即
      未再行設立，準此，被告並未依約完成工程施作。故該工
      程項目顯不應給付予被告任何款項，是系爭鑑定報告之認
      定顯有違誤。退萬步言，縱如系爭鑑定報告所述，以扣點
      方式為折衷，惟依系爭工程契約第13條第6項第3款第1目
      之2規定，系爭鑑定報告僅有扣除3點，亦與規定不符，自
      屬未當。
（三）車輛進出之洗車設備及管理費：
      依監造報表所示，系爭工程至97年11月5日終止契約日為
      止之工程進度為41.36%，而依系爭工程契約第11條第7款
      第3目之規定，車輛進出之洗車設備須點交予原告繼續使
      用，惟被告於97年11月7日即已擅自先行拆除並運離沖洗
      設備，故該工項之結算金額自不應計入沖洗設備之金額。
      是系爭鑑定報告將沖洗設備之金額計入，顯屬未當。況且
      該洗車設備需使用至工程結束為止，期間被告均應負責維
      護，故計算設備單價時，顯應將該設備之後續維護費用列
      入考量，準此，核算該工項之費用時，自應以39,073.6元
      為妥適【114,658（該工項單價）－20,186（沖洗設備費
      用）×41.36%（工程進度）≒39,073.6】。
（四）臨時水電設備及使用費：
   1、依監造報表所示，系爭工程至97年11月5日終止契約日為
      止之工程進度為41.36%，而該工項於系爭工程契約詳細價
      目表內所列單價為臨時用電使用費44,409元、臨時用水使
      用費4,038元、設置修改管理及維護費4,038元，該等費用
      應依工程進度比例給付。另依系爭工程契約第11條第7款
      第3目之規定，前項設備須點交予原告繼續使用，惟被告
      於97 年11月7日即已擅自先行拆除並運離部分設備，則該
      部分之款項自不應予以計價，詎系爭鑑定報告仍將上開被
      告依約應點交原告之設備予以計價，自屬未當。
   2、原告於97年12月11日工程點交時，現場僅餘：電桿1支、
      電表箱1座、直徑2吋PVC管約260公尺長、直徑3吋PVC管約
      41公尺長（概估殘值：電桿3,800元、電箱2,000元、電桿
      設置費4,038元、直徑2吋PVC管之260公尺長6,760元【26
      ×260=6,760】、41公尺長之直徑3吋PVC管2,378元【58×
      41＝2,378】），故結算金額應僅為40,684.4元【（44,40
      9元〈臨時用電使用費〉＋4,038元〈臨時用水使用費〉＋
      4,038元〈設置修改管理及維護費〉）×41.36%〈施工進
      度〉）+3,800元〈電桿殘值〉+2,000元〈電箱殘值〉+4,0
      38元〈電桿設置費〉+6,760元〈260公尺長直徑2吋PVC管
      殘值〉+2,378元〈41公尺長直徑3吋PVC管殘值〉≒40,684
      .4）。
（五）臨時電話設備及使用費：
      依監造報表所示，系爭工程至97年11月5日終止契約日為
      止之工程進度為41.36%，故該工項之結算金額應僅為6,01
      1.7元（14,535元〈該工項單價〉×41.36%〈工程進度〉
      ≒6011.7元），而系爭鑑定報告將被告已搬走之設備予以
      計價，尚有未當。
（六）工務所（租用）：
      依監造報表所示，系爭工程至97年11月5日終止契約日為
      止之工程進度為41.36%，故結算金額應僅為66792.4元（
      161,490.4元〈該工項單價〉×41.36%（工程進度）≒
      66792.4元）。
（七）安全護欄：
      依系爭工程契約第10條第3款之規定，該工項與系爭工程
      契約單價分析表A.(一).11「型鋼租金」項目所列之材質不
      同，故不應列入結算金額（即結算金額為0）；實則被告
      所使用之充水式紐澤西護欄，其規格既與契約所定不符，
      則該護欄之費用應屬勞工安全衛生管理費之一部分，自不
      應另外計價。然系爭鑑定報告既肯認該充水式紐澤西護欄
      不符契約安全護欄工項之規格，卻反將該充水式紐澤西護
      欄予以計價，顯係自相矛盾，殊屬未當。
（八）移植現有樹：
      依系爭工程契約附件之工程施工規範第02905章第3.3.1.
      （4）.b之規定：移植工程完工估驗存活率達70%，而工程
      施工規範第02905章第4.2.2之植栽工程竣工估驗付款：付
      給該次估驗實做合格數量之移植工程費50%。而被告實際
      移植樹木共計63式，因原告於97年11月5日終止契約之全
      部，並於97年12月1日進行工程接管點交，是計算結算金
      額時，自應先扣除該工項於系爭工程契約單價分析表項次
      A.(一).12項目內之「保活養護一年」費用162元/式，職此
      ，該工項之結算金額應為76,009.5元（2,575元【原工項
      單價】－162元【保活養護一年費用】=2,413元/式，2413
      元【該工項修正後計價金額】×63【實際移植數量】×50
      %【估驗付款比例】≒76,009.5元）。故系爭鑑定報告將
      尚未完成之養護期予以計價，並列入工程項目中，亦有未
      合。
（九）基地內土方小搬運：
      該計價數量應為實方，蓋交叉比對工程總標單暨系爭工程
      契約詳細價目表項次A.(二).2「土方開挖」、A.(二).3「基地
      內土方小搬運」之數量後，可發現「土方開挖」工項數量
      （86,938m3）扣除總標單所載土方售賣所得數量（78,787
      m3）後，即為「基地內土方小搬運」工項數量（8,151m3
      ），因土方開挖數量及總標單所載之土方數量均為實方，
      故基地內土方小搬運工項之計價數量亦應為實方，系爭鑑
      定報告就該部分之認定尚屬無誤。又系爭鑑定報告雖已肯
      認「基地內土方小搬運」工項之計算係屬實方，惟該報告
      嗣後反以鬆方計算該工項之數量，且認定應就該工項增減
      價金云云，顯屬前後不一，自有未合。再依系爭工程契約
      施工規範第02315章「開挖及回填」之3.2.1(2)、3.2.2(3)
      之規定可知，堆置土方之合格與否本係由監造單位決定，
      詎系爭鑑定報告仍謂契約未制訂云云，亦有失當。
（十）環境保護費（含固定汙染等其他相關費用）及交通維持費
      ：
      系爭工程之回填土暫置區並非位於工區之內，故系爭鑑定
      報告認定無需申請固定污染源許可證云云，顯有誤解。
七、綜上，被告應賠償予原告之總金額應為21,916,744元（15,
    037,735+6,879,009=21,916,744），扣除原告已扣發被告於
    系爭工程之工程款4,211,272元及被告於他件工程（車路巷
    橋等改建工程）之工程款14,344,321元後，被告尚應給付原
    告差額3,361,151元（21,916,744-4,211,272-14,344,321＝
    3,361,151）。
八、並聲明：
（一）被告應給付原告3,361,151元，及自起訴狀繕本送達翌日
      起至清償日止，按年息百分之五計算之利息。
（二）原告願供擔保，請准宣告假執行。
貳、被告則以：
一、多餘表土層土方無法運置係可歸責於原告：
（一）原告賣售予被告之土方不含系爭工程設計圖A2-3第4點之
      表層回填土，而原告遲不指示被告表層回填土之棄土地點
      ，故多餘表土層土方無法運置係可歸責於原告：
   1、依系爭契約第17條第2項、原告與建築師事務所簽訂之「
      臺中市新市政中心興建工程規劃設計監造委託契約補充協
      議書」（下稱監造契約補充書）第1條第6項及系爭工程施
      工規範之綱要說明第4點之規定足知，被告須按設計圖說
      施工後始得竣工。次者，系爭設計圖S2.00（地下室開挖
      平面詳圖）及S2.00A（地下室開挖剖面詳圖）係分別界定
      土方開挖之範圍及深度，至於開挖後之土方流向則詳載於
      設計圖A1-3（回填土方暫置圖）及A2-3（一層平面圖），
      依一般工程實務，工程項目及數量係依設計圖計算而得之
      。又系爭工程之土方開挖數量86,938m3係依設計圖S2.00
      及S2.00A計算，土方回填數量8,151m3係依設計圖A1-3計
      算，而原告賣售予被告之土方數量及表土層土方運棄數量
      ，則應依設計圖A2-3計算之。
   2、依系爭工程設計圖A2-3說明項第4點、第5點及系爭工程詳
      細價目表「B.土方賣售所得」備註欄第2點之規定足證，
      系爭工程表土層約2.40m厚之棄土方，須交付原告所指定
      之第四工區處理，至於原告是否與任何單位有土方媒合之
      協議，被告及其他投標廠商於公告之招標文件中亦均無從
      知悉，然皆不能改變設計圖A2-3說明項第4點所規定本基
      地表土層棄土須運棄之事實，否則原告豈非有詐欺之嫌。
      準此，原告賣售予被告之土方係指開挖後之土方扣除原告
      要求被告於基地內搬運至回填土方暫置區之土方，再扣除
      設計圖A2-3說明項第4點之表土層土方，才為賣售給被告
      之土石方（即表土層以下之卵礫石層土方），且此部分之
      剩餘土石方才可供賣售至砂石場之土方。故被告於系爭工
      程設計圖A2-3第5點亦要求被告須取得合法砂石場收售證
      明以控制土方流向。
   3、另按系爭工程契約第11條第4項第4款之規定及設計圖A2-3
      第4點所述及之「棄土量」、「棄土層土方」及「棄土場
      證明」等文句均顯示本基地表土層土方為廢棄土方，須載
      運至土資場（棄土場）或招標機關指定之地點處理，故系
      爭工程「賣售土方所得」之數量不包含此表土層棄土之數
      量。
   4、原告主張賣售土方數量依標單註記數量為78,787立方公尺，
      故表土層土方亦為賣售予被告之土方云云：
   （1）原告依系爭工程契約第3條第3項第1款、第6條第2項、
        第5條第1、2項之規定，逕自辦理系爭工程之結算，另
        土木技師公會就本件結算差異進行鑑定時，亦依上開規
        定辦理，即系爭工程詳細價表「B.土方賣售所得」之數
        量78,787m3並非完成履約所必須供應或施作之既定數量
        ，系爭工程必須依設計圖說施工後之實作數量計算價金
        。另由監造契約補充書第8條第2項之規定足徵，系爭工
        程詳細價目表「B.土方賣售所得」之數量78,787m3並非
        系爭工程完成履約所必須供應或施作之既定數量，系爭
        工程必須依設計圖說施工後之實作數量計算價金。而原
        告僅以土方開挖數量扣除土方回填數量後之數量作為賣
        售土方數量（86,938m3－8,151m3＝78,787m3），其疏
        漏扣除設計圖A2-3第4點規定之表土層土方數量甚明。
   （2）次者，系爭工程招標文件中之總標單及詳細價目表所列
        之工程項目及數量係由原告單方所製作提供，被告僅能
        依其規定之數量填寫單價及計算總價，作為總價決標之
        契約金額。惟就系爭工程契約價金之給付及調整，仍應
        依系爭契約第5、6條之規定辦理為斷。
   （3）系爭工程遭原告無理由終止契約後，原告重新發包之「
        臺中市新市政中心市議會大樓新建工程－土方二期工程
        」（下稱土方二期工程）契約書第3條亦載明契約價金
        ，而詳細價目表雖載明「B項、土方賣售所得」之數量
        為49,725 立方公尺，惟其按圖施工後之竣工結算數量
        為46,479.79 立方公尺，與原詳細價目表之數量迥異，
        此更益徵詳細價目表所列之工程數量僅為估計數，而非
        為廠商完成履約所需施作之實際數量之事實。
   （4）系爭工程詳細價目表「B、土方賣售所得」備註欄第2點
        載明「須取得合法砂石商流向證明」，與設計圖A2-3說
        明項第5點之規定相互吻合，亦徵系爭工程之「土方賣
        售所得」並不包含設計圖A2-3說明項第4點規定之表土
        層土方之事實。
   （5）又依「臺中市建築工程剩餘資源申報作業辦法」（下稱
        資源申報辦法）第3條規定，餘土產出前應檢附餘土處
        理計畫書及剩餘資源數量簽證負責表，以申報「預估餘
        土數量」；另依建管單位之規定，建築工程餘土處理計
        畫書所申報之預估餘土數量必須與契約書所載之數量相
        符合；故原告於97年8月8日提送之營建剩餘土石方處理
        計畫書中之預估餘土數量78,787m3係暫依契約數量填報
        ，為預估數量，並無法據此認定為本工程完成履約所須
        施作之實際數量。
   （6）復依資源申報辦法第5條規定，餘土處理完成後，應檢
        附餘土處理完成勘查紀錄表及剩餘資源載運處理證明，
        申報「實際完成餘土數量」，此乃實際施作完成之餘土
        數量。又各項施工計畫書所載明之工程項目及數量，雖
        以契約書所載之數量暫列，惟仍須以實際施作數量結算
        ，並依系爭工程契約第5條第2項之規定辦理計價。
   （7）再營建剩餘土石方處理計畫書係依系爭契約所提出之文
        件，而系爭工程契約第3條第3項第1款即已明定「契約
        條款優於招標文件內之其他文件所附記之條款」，因此
        ，系爭工程契約第6條第2項所載有關「工程數量清單所
        列數量為估計數」之規定，其效力遠優於各項計畫書所
        暫列之數量。另外系爭工程契約第5條第2項亦已明定系
        爭工程之個別項目按設計圖實作數量如較原契約所定數
        量增減達百分之十以上時，其逾百分之十之部分，須辦
        理契約變更增減契約價金，此項契約條款之效力亦遠優
        於各項計畫書所暫列之數量，更益徵各項計畫書所暫列
        之數量並非為被告完成履約所需施作之實際數量之事實
        。
   5、綜上，依設計圖A2-3說明項第4點之規定，本基地表土層
      棄土須載運至原告指定之第四工區處理，是被告乃數度函
      請原告指示第四工區之實際廢棄土運置地點，以利工程進
      度，惟原告均置若罔聞，始終未能依約提供棄土運置地點
      。又施工期間被告曾建請原告另行提供其他地點以供表土
      層棄土運置，並由被告先行墊付運費，俟履約爭議依法裁
      定後，再據以執行，惟亦未獲原告回應，致使開挖後之多
      餘表土層棄土無處可去，僅能暫置於基地內。再被告並已
      善盡承攬人之義務，自費於表土層土方堆置區舖蓋帆布、
      設置截水溝及擺設充水式安全設欄，以維基地工區安全。
      從而，原告遲不指示被告表層回填土之棄土地點，致使多
      餘表土層土方無法運置係可歸責於原告。
（二）建築師事務所於擬定系爭工程招標文件時顯有設計疏失，
      致系爭工程多餘之表土層棄土無處可去：
   1、系爭工程之設計圖說係由建築師事務所設計，併附於公開
      招標文件，並於決標後經其用印認可併附於契約書中，以
      作為被告施工之依據。而建築師事務所已自承其於擬定系
      爭工程招標文件時顯有設計疏失，因其於文件轉檔過程中
      將系爭契約設計圖A2-3說明項第4點之後段缺漏：「若市
      政府土資交換中心未媒合，則由承商自行處理」等文字，
      惟此段缺漏文字並未見揭示於系爭工程之招標投標等相關
      文件中，然原告卻片面擴大行政裁量權，強迫被告必須依
      此段缺漏之內容履約，造成被告履約過程中多餘之表土層
      棄土無處可去。
   2、系爭工程履約期間，被告已多次函請原告指示「台中市政
      府建設局土木課第四工區」之實際棄土地點，惟原告均置
      若罔聞，始終未能依約提供棄土地點。再系爭工程之設計
      圖A2-3說明項第4點之「第四工區」係屬原告自行辦理之
      北屯區○○地區區段徵收工程之工區，該工區早於95年11
      月11日即已完工驗收，而系爭工程係於97年3月31日發包
      ，原告卻仍將「第四工區」規劃為表土層土方棄置區，基
      此益徵，原告規劃設計之粗糙，其疏失自當由原告自行負
      責。又姑不論原告未追究其所委託之設計監造單位之設計
      疏失是否有行政責任，但被告無法履約，顯係可歸責於原
      告所致。
   3、此外，同屬原告於97年1月16日發包，並於97年2月4日與
      吉隆營造有限公司簽約之「台中大都會歌劇院新建工程第
      一期土方工程」，依該工程設計圖CE-DL-ST4001備註項第
      10 點及第25點規定足知，該工程詳細價目表遂編列有「
      土方運棄」之工項，然對照系爭工程設計圖A2-3說明項第
      4點及詳細價目表，原告顯漏編系爭工程「土方運棄」工
      項及錯誤計算「土方賣售所得」數量。
（三）綜上所述，系爭工程多餘之表土層土方，原告遲不指示被
      告表層回填土之棄土地點，致多餘表土層土方無處可供運
      置，顯係可歸責於原告，原告片面終止契約，於法不合。
二、第2期估驗「土方賣售所得」價金無法繳納係可歸責於原告
    ：
（一）被告未能繳納第2期估驗「土方賣售所得」價金係可歸責
      於原告，其遲未核算此項價款，並開具繳款單通知被告繳
      納之：
   1、依系爭工程契約第7條第1項第1款第1目之規定，系爭契約
      費用分為原告應給付被告之發包工程費及被告應給付原告
      之土方賣售所得價款，而系爭工程第1期估驗時，由被告
      繳納該期之土方賣售所得費用予原告後，原告即應撥付該
      期之發包工程費用予被告。復系爭工程第1期估驗日為97
      年9月22日，被告依約於97年9月30日繳交土方賣售所得3,
      715,589元予原告完竣，而第1期發包工程費用2,247,074
      元截至97年11月5日原告片面終止契約之日止，原告猶未
      依約核定金額及撥款予被告，故原告未履行定作人給付工
      程款之義務，顯已違反契約事項之規定。
   2、系爭工程第2期估驗日為97年10月7日（距離第1期估驗15
      日後），且原告自承依系爭契約第7條第1項第2款之規定
      辦理估驗，是可知系爭工程第2期估驗時，應由原告（機
      關）先核算發包工程費累計金額及土方賣售所得累計金額
      之差額後，通知被告（廠商）繳納該項差額。惟原告始終
      均未核算該項差額價款，並開具繳款書通知被告繳納，是
      以被告係因可歸責於原告致未能繳納第2期估驗土方賣售
      所得之價金。又原告因未開立繳款書予被告繳納第2期土
      方賣售所得價款，致使被告無從依循繳納。
   3、然被告秉持契約誠信原則，依系爭工程施工日誌記載數量
      計算第2次估驗發包工程費累計金額與土方賣售所得累計
      金額之差額，於97年10月15日函送監造單位審查，惟卻遭
      其以必須提出現場收方測量資料為由而退件。
（二）系爭契約並未約定繳納「土方賣售所得」被告須先進行收
      方測量，原告強行要求被告辦理之，殊屬無理：
   1、遍查系爭工程契約並無規定被告須作收方測量，而土方賣
      售所得之收方測量（原告稱之為現地測量）即施作高程測
      量係測量土方開挖深度，以計算土方數量。又依系爭工程
      施工規範第01725章第3.2.1.(4)點之規定足見，如有進行
      收方測量之必要，自應由原告所委託之監造單位自行辦理
      之。而被告於申請撥付第1期發包工程費用及繳納第1期土
      方賣售所得時，被告原拒絕進行收方測量，惟經原告以行
      政權多方施壓並拒絕付款要脅後，始被迫進行收方測量，
      然收方測量並非被告之義務。
   2、復原告指稱依系爭契約第13條第9項規定，被告應辦理收
      方測量云云，惟系爭契約第13條之開宗明義即載明本條適
      用範圍係指「工程品管」（即與工程品質管理相關之事項
      ）之範疇，而收方測量係原告自行辦理估驗審查之義務，
      並非系爭工程之工程品管事項，故無系爭契約第13條第9
      項之適用。另原告重新發包之土方二期工程之契約第11條
      第8項與系爭契約第13條第9項之規定相同，惟原告卻又於
      二期土方工程之詳細價目表中編列「土方收方測量及計算
      」工項之費用，若收方測量果真為廠商之義務，則原告此
      舉豈非圖利二期土方工程之承包商。
   3、原告明知系爭契約規定應由原告自行辦理收方測量，卻強
      行要求被告辦理，是系爭工程遭原告無理由終止契約後，
      原告迅速修正重新發包之土方二期工程契約之付款條件，
      即增加第5條第1項第4款之規定及修正土方二期工程施工
      規範第01725章第3.2.1.(4)點及設計圖A1-1補充說明第2點
      之規定，並於詳細價目表中編列「土方收方測量及計算」
      工項之費用，由此益徵，系爭工程應由原告自行辦理收方
      測量之事實。
   4、綜上所述，被告未能繳納第2期「土方賣售所得」價金，
      係因可歸責於原告之事由所致，是原告片面終止契約，於
      法不合。
三、系爭工程延誤履約期限係可歸責於被告：
（一）系爭工程施工至97年9月3日（即第23工作日）時，即因北
      側暫置區土方已達契約數量8,151m3，經原告通知被告停
      止土方堆置作業；然原告卻始終無法依約提供表土層棄土
      運置地點，致使多餘之表土層棄土自97年9月4日後即無處
      可供運置，被告僅能被迫暫置於西側基地（施工範圍內）
      ，進而影響後續開挖、出土及邊坡噴漿等作業；惟被告仍
      勉力克服施工困難，截至97年9月25日止，系爭工程預定
      進度為35.41%（原預定進度為58.94%，依原告97年10月16
      日核備之修正預定進度表修正後之預定進度為35.41%），
      而實際進度為36.20%，尚無落後現象。其後雖經被告多次
      催請原告依約提供表土層棄土運置地點，惟均未獲原告回
      應，致使後續開挖、出土及邊坡噴漿作業益發窒礙難行，
      施工進度更由超前反轉為落後。據此，系爭工程土方未能
      完全開挖及外運係肇因於原告設計之疏失，始終無法提供
      「第四工區」之棄土地點以供表土層土方運置所致，已如
      前述。
（二）系爭工程施工期間雖經被告多次催請原告提供表土層棄土
      運置地點，惟均未獲原告回應，而被告秉持契約誠信原則
      ，不僅未要求解約，仍依系爭工程契約第24條第3項第1款
      之規定，意欲繼續履約施作邊坡噴漿等其他未完成之工程
      項目，詎料卻遭原告無理勒令停工，致使系爭工程無法繼
      續施工。
（三）就系爭工程土方履約爭議部分，被告於97年10月28日向台
      中市政府採購申訴審議委員會（下稱申訴委員會）申請履
      約爭議調解，惟原告旋即於97年11月5日通知被告終止全
      部契約；嗣經調解委員會調解結果，以雙方意見差異過大
      而調解不成立。職此，系爭工程施工進度之落後顯係非可
      歸責於被告之事由，而原告片面終止契約，於法無據。
四、系爭工程施工品質缺失業已改善完成，原告片面終止契約處
    分被告，不僅不符比例原則，且於法不合：
（一）台中市環保局97年9月2日巡查之缺失，被告已繳納罰鍰並
      已改善完成：
   1、台中市環保局於97年9月2日巡查本工地時開列4項缺失，
      被告雖已盡力改善，惟經環保局於97年10月8日再稽查結
      果，尚有3事項未臻完善待改善，並通知依空氣污染防制
      法第56條（下稱空污法）之規定，除處以2萬元罰鍰外，
      （被告已於97年11月3日繳納完竣），並限定於97年10月
      31日前改善完竣。嗣經被告戮力改善後，環保局於97年11
      月3日至工地複查結果已合格在案。原告所謂未依限改善
      完成之說，顯與事實不符。
   2、被告雖經環保局稽查開列缺失在案，惟所受處分係屬最低
      之2萬元罰鍰，足見本件缺失尚未嚴重至須處以停工處分
      之程度，但原告卻於97年10月16日以此為由，勒令停工處
      分，顯然已不符比例原則。且本件經環保局所開列之改善
      期限為97年10月31日，原告卻越俎代庖，於改善期限未屆
      期前即逕行認定被告未完成缺失改善，並於97年11月5日
      以本件缺失尚未改善完成作為終止契約之事由之一，顯非
      適法。
（二）監造單位現場就邊坡噴漿施工品質抽查缺失改善乙事：
   1、建築師事務所分別於97年10月8日以森中工議備字第97035
      號備忘錄及97年10月13日以森字第9700762號函通知被告
      10月8日及10月10日現場施工品質抽查缺失（被告分別於
      97年10月9日及10月15日收訖），並分別限期於97年10月
      11 日及10月14日改善完竣。
   2、有關邊坡噴漿施作前提送施作高程、位置檢驗申請單及自
      主檢查表乙事：
      被告於97年10月3日即已提送邊坡噴漿位置圖予監造單位
      審查，惟遭監造單位以相關材料尚未取樣檢驗及缺少自主
      檢查表等因素而退件，被告復於10月10日及16日再行提送
      。
   3、有關熔接鋼線網現場取樣送驗乙事：
      被告於97年10月7日即已提送熔接鋼線網出廠試驗報告及
      無放射性污染證明予監造單位審查，惟經監造單位以出廠
      試驗報告不得書寫業主、監造單位及專案營建管理單位等
      名稱為由而遭退件，並經監造單位以被告有偽造文書之嫌
      而要脅追究責任。惟該出廠試驗報告所載之業主、專案營
      建管理單位及設計監造單位等名稱皆與事實相符，旨在表
      明工程之相關各單位名稱，並不影響試驗報告內容之真實
      性；且該出廠試驗報告未如一般試驗報告內容將該等單位
      或人員列入取樣或送驗名冊內，又何生偽造文書之嫌？準
      此，被告僅能被迫依監造單位之審查意見，修正後再重新
      送審，而由監造單位於97年10月13日取樣送驗，試驗結果
      符合規範。
   4、有關噴漿試噴試驗樣本送驗試壓乙事：
      噴凝土試噴試體抗壓試驗，被告於97年10月14日即與監造
      單位會壓完竣，試驗結果皆符合設計強度。
   5、有關邊坡洩水管埋入深度、施工人員安全防護與施工場所
      不符合勞安規定乙事：
      系爭工程因前述表土層棄土運置爭議，遭原告於97年10月
      8日通知被告停工，被告雖於97年10月15日異議，表示將
      依系爭工程契約第24條第3項第1款之規定，繼續履約與爭
      議無關或不受影響之部分，然均未獲原告同意。基此，有
      關邊坡洩水管埋入深度、施工場所與施工人員未符合勞安
      規定部分，因屬現場施工問題，被告已承諾並責成現場施
      工人員於復工後儘速改善及修正。
   6、另依原告委託台灣省木技師公會有關系爭工程相關之鑑定
      結果，現場已完成之邊坡混凝土噴漿平均厚度（5.25cm~1
      3cm）遠大於設計厚度5cm，混凝土鑽心試體平均抗壓強度
      及單一抗壓強度均大於規範規定，此顯示本項邊坡噴漿之
      工程品質符合規範。
（三）綜上，被告已於一定期間內完成上述缺失之改善，既不影
      響契約目的之達成，且衡量各缺失並無造成立即危害之虞
      ，原告亦無實際損害發生，然原告卻挾行政優勢，以勒令
      停工並終止契約處分被告，顯然已不符比例原則。
五、基上所述，因原告遲未依系爭契約之約定提供基地表層回填
    土之棄土地點，被告多次函請原告指示棄土地點，惟原告均
    置之不理，被告只得暫時將上開土方暫置於基地工區西側，
    並自費於上開土方堆置區鋪蓋帆布、設置截水溝及擺設充水
    式護欄，以維基地工區安全，並持續與原告協調棄土地點。
    又建築師事務所於擬定系爭工程招標文件時顯有設計疏失，
    致系爭工程多餘之表土層棄土無處可去。詎料，原告竟於97
    年11月5日片面通知被告終止契約，然被告並無系爭工程契
    約第23條第1款第5、8、9、11目等相關規定之情事，故原告
    逕自片面終止契約，顯非適法。
六、原告於通知被告終止契約後，依系爭工程契約第4條前段、
    第19條第1項前段之規定，向被告請求逾期違約金72,163元
    ，有無理由？
    系爭工程被告無法履約，係可歸責於原告所致已如前述，依
    民法第230條之規定，被告不負遲延責任，原告自不得要求
    被告給付逾期違約金。
七、原告於通知被告終止契約後，依系爭工程契約第11條第4項
    第6款之規定，向被告請求與環保機關告發處分之罰鍰同額
    之罰款20,000元，有無理由？
    承前所述，系爭工程施工期間經被告多次催請，但原告始終
    未能依設計圖說之規定，提供基地表土層土方之棄土地點，
    致使多餘之表土層土方無處可供棄置，又在原告趲趕工程進
    度之要求下，多餘之表土層土方被告僅能暫置於西側基地，
    致遭環保機關裁罰20,000元。惟經被告自費舖蓋帆布、設置
    截水溝後，復經環保機關於97年11月3日複查合格在案。然
    因造成該項空污罰款之因素，係可歸責於原告所致，基於責
    任分擔原則，被告請求本院依民法第217條之規定，免除此
    項違約金，或依民法第252條之規定，將此項違約金核減至
    零。
八、原告於通知被告終止契約後，依系爭工程契約第13條第9項
    之規定，向被告請求查驗費用98,000元，有無理由？
    原告主張因查驗被告所賣售之土方數量，耗資98,000元委請
    臺灣省土木技師公會鑑定，故依系爭契約第13條第9項規定
    ，被告應給付原告該部分之費用云云。承前所述，該第13條
    條款開宗明義即載明本條適用範圍係指「工程品管」（即與
    工程品質管理相關之事項）之範疇，而原告委請臺灣省土木
    技師公會係辦理系爭工程第2期「土方賣售所得」價款之核
    算，並非工程品管事項，並無系爭契約第13條第9項之適用
    ，原告自不得依該條文要求被告給付臺灣省土木技師公會之
    鑑定費用。退步言之，縱認原告委請臺灣省土木技師公會辦
    理系爭工程第2期「土方賣售所得」價款之核算，仍有系爭
    契約第13條第9項之適用，惟因就系爭契約第2期「土方賣售
    所得」價款之核算，系爭契約第7條第1項第2款已明定應由
    原告為之，故原告委請臺灣省土木技師公會係辦理系爭工程
    第2期「土方賣售所得」價款之核算應自行負擔費用，而屬
    系爭契約第13條第9項所載「但契約另有規定者，不在此限
    。」之範疇，故原告亦不得要求被告給付臺灣省土木技師公
    會之鑑定費用。另原告所提此項鑑定費用之單據，存款人或
    匯款人為劉培森建築師事務所而非原告，且其中僅有86,000
    元支付之對象為台灣省土木技師公會，詎原告竟魚目混珠主
    張其有支出查驗費用98,000元予台灣省土木技師公會，被告
    茲否認原告有支出此項費用，故請原告舉證以實其說。
九、原告於通知被告終止契約後，就土方開挖之履約品質瑕疵，
    依系爭工程契約第13條第14項之規定，向被告請求品質缺失
    未改善扣罰金額388,281元，有無理由？
    依系爭契約之設計圖A1-3所示，北側回填土暫置區應運置之
    土方數量為8151m3，被告所運置於北側回填土暫置區之土方
    數量為7438.51m3（實方），全係依約運置，而原告卻片面
    逕行認定其中僅有3260m3為合格土質、其餘4178.51m3為不
    合格土質，原告此項認定實屬無據。又業如前述，西側表土
    堆置區之土方依系爭契約之設計圖A2-3說明項第4點之規定
    ，系爭工程基地表土層土方須運置交付原告所屬之第4工區
    處理，惟原告始終未能依約提供表土層土方之運置地點，致
    使被告多餘之表土層土方無處可供運置，僅能暫置於西側基
    地，故西側土方之堆置係因可歸責於原告所致。另依設計圖
    A2-3說明項第5點規定：「本工程剩餘土方將由承包商自行
    依法處理，須取得合法砂石場收售證明，.....」，準此，
    被告前所提送核備之施工計畫書亦已載明系爭工程之礫石級
    配土石方將載運至中港砂石場處理，且被告亦據此施工無誤
    ，並無任何違約情事。基上所陳，北側回填土暫置區及西側
    表土堆置區之土方，被告並未有「與設計規範或樣品不符或
    履約品質瑕疵項目」之情事，原告主張扣罰被告388,280.83
    元，殊屬無理。
十、原告於通知被告終止契約後，就邊坡表面混凝土噴漿護坡TH
    =5cmPVC管未埋入30cm之履約品質瑕疵，依系爭工程契約第
    13條第14項之規定，向被告請求品質缺失未改善扣罰金額
    15,408 元，有無理由？
    承如前述，因原告始終未能依約提供表土層土方之運置地點
    ，致使多餘之表土層土方無處可供運置，被告僅能將其暫置
    於西側基地，並繼續與原告協調運置地點，惟竟遭原告於97
    年10月8日片面勒令停工。而建築師事務所以被告施工之邊
    坡表面混凝土噴漿護坡PVC洩水管未埋入土壤30cm為由，限
    期被告於97年10月14日及17日前完成改善，及以97年10月19
    日森字第9700792號函通知被告尚未改善完成；惟此時被告
    已於97年10月8日遭原告無理由勒令停工在案，實無法依限
    完成改善，然被告亦已承諾於復工後將儘速改善。是以本項
    工項被告未能改善，係可歸責於原告，原告自不得依系爭契
    約第13條第14項「品質瑕疵項目經機關通知限期改善未於期
    限內改善」之規定，扣罰本項金額15,408元。
十一、原告於通知被告終止契約後，就邊坡表面混凝土噴漿護坡
      TH =5cm邊坡噴漿之履約品質瑕疵，依系爭工程契約第13
      條第14 項之規定，向被告請求品質缺失未改善扣罰金額
      13,225元，有無理由?
      有關邊坡表面混凝土噴漿護坡之噴凝土試體，被告早於97
      年9月17日即已製作完成，並於97年10月14日依原告要求
      之期限會同原告之建築師事務所監造人員，送請台灣檢驗
      科技股份有限公司台中試驗室試驗合格在案。本項噴凝土
      試體既經原告之監造單位會驗合格，且為原告所不爭執，
      故無任何瑕疵，原告自不得以系爭契約第13條第14項之規
      定扣罰本項金額13,225元。
十二、原告於通知被告終止契約後，依民法第227條之規定，向
      被告請求原告因被告之樹木移植工程而致枯死之樹木損失
      178, 500元，有無理由？
      系爭工程於97年8月5日至8月22日分別移植樹木至文山國
      小13棵，長安國小37棵及惠來國小13棵，合計63棵，並經
      監造單位檢驗合格，移植存活率為100%，符合系爭工程施
      工規範第02905章第3.3.1.(4)節「移植工程完工估驗存活
      率70%」之規定。又系爭工程97年12月1日之工地現場點交
      明細表記載，系爭工程移植樹木共計63棵，其中確認枯死
      者12棵，長安國小逕行認為枯死而自行截斷者12棵，存活
      者39棵，存活率至少達61.9%。而依系爭工程施工規範第
      3.3.1.(4)節規定，移植樹木養護工程期滿估驗存活率之
      標準為50%。是以系爭工程之移植樹木工程，姑不論其中
      長安國小逕行截斷之12棵，經確認且兩造無異議之存活者
      尚有39棵，存活率至少達61.9%，高於施工規範規定之50%
      存活率，被告並無民法第227條不完全給付情事，原告主
      張被告賠償樹木移植所致之損失178,50 0元顯無理由。再
      者，原告此項金額之賠償計算方式亦無依據，被告均否認
      之。
十三、原告於通知被告終止契約後，依系爭工程契約書第23條第
      4 、5項之規定，向被告請求土方售賣損失6,879,009元，
      有無理由？
（一）系爭工程因原告未能依約提供表土層土方之棄置地點，致
      使多餘之表土層土方無處可供運置，僅能暫置於西側基地
      ，卻遭原告以違反契約為由勒令停工，進而終止契約已如
      前述，故被告無法履約，係可歸責於原告所致，原告主張
      被告違約而終止契約於法不合。準此，本件並無系爭契約
      第23條第4項契約「因可歸責於廠商之事由致終止或解除
      者」之情事，原告自不得請求被告賠償土方賣售所得減少
      之金額6,879,009元。
（二）另按一般工程實務，表土層土方係屬較無利用價值之土方
      ，一般均載運至棄土場(土資場)處理；而卵礫石層土方係
      屬價值較高之土方，一般均載運賣售至砂石場後，經碎解
      製成預拌混凝土骨材再利用。據此，觀之系爭工程設計圖
      A2-3 說明項第4、5點及原告另行發包之土方二期工程設
      計圖A1-1土方暫置配置說明項第一.1點、第三.3點之規定
      可知，系爭工程之表土層土方須直接載運交付原告之第四
      工區處理，故不須取得棄土場證明；而剩餘之土方（即表
      土層以下之卵礫石層土方）才屬賣售予被告之土方，被告
      開挖轉運賣售予砂石場後，須取得砂石場之收售證明。但
      原告另行發包之土方二期工程，其賣售予得標廠商之土方
      係包括表土層土方及卵礫石土方，故二者契約「土方賣售
      所得」工項之履約內容並不相同。次兩標工程「土方賣售
      所得」工程項目所賣售之標的物不同，其價值當然不同，
      故原告所編製之兩標工程「土方賣售所得」預算單價並不
      相同（系爭工程之預算單價為40 0元/m3，二期工程之預
      算單價為200元/m3)，而其決標單價當然亦不同（系爭工
      程之決標單價為618元/m3，二期工程之決標單價為470 元
      /m3），原告卻以此決標單價價差魚目混珠，作為其賣售
      土方之損失，而求償6,879,009元，殊屬無理，且與系爭
      契約第23條第4項「機關得依其所認定之適當方式，自行
      或洽其他廠商完成被終止或解除之契約」之規定不符。
（三）再者，系爭契約第23條第4項係指完成被終止或解除之契
      約增加之費用或損失，但原告卻僅只片面主張系爭契約土
      方賣售工項之費用而未扣除完成其他項目其所減省之費用
      ，亦不符合系爭契約之約定。
十四、原告扣發系爭工程之工程款數額為何？
      依台灣省土木技師公會99-0354號鑑定報告書，系爭工程
      之工程款經結算後應為5,244,990元，被告爰將系爭工程
      驗收結算明細表整理為附件2（本卷第131頁參照）。
十五、並聲明：
（一）原告之訴駁回。
（二）如受不利判決，被告願供擔保請准宣告免為假執行。
乙、反訴部分
壹、反訴原告主張：
一、反訴被告主張依系爭工程契約第23條第1款第5、8、9、11目
    等相關規定，通知反訴原告終止契約，其於法不合乙事，業
    如前述。次者，系爭工程未完成部分，反訴被告已重新發包
    予第三人承作，由此足認，反訴被告之真意有使系爭契約終
    止之意思，故系爭工程應生系爭工程契約第23條第8款之終
    止效力。復系爭工程係因不可歸責於反訴原告之事由而終止
    契約，反訴被告自應依系爭契約第7條、第23條第8款之規定
    ，給付反訴原告系爭工程之工程款5,244,990元，及依第16
    條第2款之約定發還反訴原告所提供之履約保證金1,030,936
    元，並依民法第179條不當得利之規定，返還扣發反訴原告
    之車路巷橋等改建工程（車路巷橋部分）之工程尾款14,344
    ,321元，以上合計20,620,247元（計算式：5,244,990＋1,0
    30,936＋14,344,321＝20,620,247）。又反訴原告同意繳納
    予反訴被告第2期土方賣售所得價金14,152,274元及工程查
    核懲罰性違約金8,000元，合計14,160,274元（計算式：14,
    152,274＋8,000＝14,160,274）。準此，反訴原告以上開反
    訴被告扣發之款項抵銷後，反訴被告尚應給付反訴原告6,45
    9,973元（計算式：20,620,247－14,160,274＝6,459,973）
    。
二、並聲明：
（一）反訴被告應給付反訴原告6,459,973元整，暨自反訴起訴
      狀繕本送達翌日起至清償日止，按週年利率百分之五計算
      之利息。
（二）反訴原告願供擔保，請准宣告假執行。
貳、反訴被告則以：
一、如前所述，反訴原告顯應依系爭工程契約賠償反訴被告21,
    916,744元，故反訴原告縱對反訴被告有債權，惟該債權額
    顯低於反訴原告應賠償予反訴被告之數額，故反訴原告之反
    訴顯無理由，自應予以駁回。
二、並聲明：
（一）反訴原告之反訴駁回。
（二）如受不利判決，反訴被告願供擔保，請准宣告免予假執行
      。
丙、爭執與不爭執事項：
壹、不爭執事項：
一、被告於97年3月31日得標承作原告之「台中市新市政中心市
    議會大樓新建工程-土方工程」，兩造並於97年5月26 日簽
    訂工程採購契約書。依系爭工程契約第9條第1款之規定，被
    告應於開工之日起75日曆天內全部完工。因系爭工程係於97
    年7月8日申報開工，扣除不計工期之日數後，系爭工程之原
    定完工日期為97年10月29日。
二、原告以97年11月5日府建築字第0970264894號函通知被告終
    止契約；被告則以97年11月13日市議會陞字第971113002 號
    函向原告表示異議。
三、系爭工程契約之設計圖A2-3（被證2）說明項第4點規定：「
    本基地表層回填土之棄土量其厚度依所附土壤柱狀分布圖所
    示，其平均深度約2.40m計算之，棄土層土方須交付台中市
    政府建設局土木課第四工區處理之，此部份土方不需取得棄
    土場證明。」，而系爭工程原告所委任之設計監造單位劉培
    森建築師事務所於擬定系爭工程契約書設計圖A2-3時，將系
    爭工程契約書設計圖A2-3說明項目第4點，於文件轉檔過程
    中後段缺漏：「若市政府土資交換中心未媒合，則由承商自
    行依法處理。」等文字（被證5）。
四、原告委請台灣省土木技師公會等第三公正單位查驗系爭工程
    土方數量費用為98,000元（包括土木技師公會鑑定費用86,
    000元、長裕工程管理顧問有限公司混凝土抗壓試驗報告費
    用12,000元），該費用係由第三人劉培森建築師事務所給付
    。
五、被告依系爭工程契約第7條及臺灣省土木技師公會收方測量
    結果，同意繳交14,244,158元之土方售賣所得價金予原告。
六、被告施作系爭工程時，將多餘之表土層土方置於系爭工程西
    側工地，致使原告遭環保機關裁罰20,000元之罰鍰，該罰鍰
    被告已於97年11月3日繳納完畢。
七、被告同意繳交工程查核品質缺失懲罰性違約金8,000元予原
    告。
八、原告已沒收被告於系爭工程之履約保證金1,030,936元。
九、原告已扣發被告於他件工程「車路巷橋等改建工程（車路巷
    橋部分）」之工程款16,872,233元，惟經原告於98年11月27
    日發還被告2,527,912元後，尚有14,344,321元遭原告扣發
    。
十、發包工程費之假設工程工項之結算金額：
    水位觀測井L＝15m:12108元、沉陷觀測點：63308元、
    建築物傾斜計：4037元、安全觀測及報告費：16147 元
    、安全觀測總結報告表，含技術簽證（移交下一包）：0
    元。
十一、發包工程費之土方工程工項之結算金額：
      整地放樣：4037元、土方開挖：0000000元、邊坡
      表面混凝土噴漿護坡TH＝5cm：385242元、開挖抽排水
      工程：0元、土方暫置區鋪設PE帆布TH＝1.0mm：38704
      元、甲種安全圍籬：234630元、安全圍籬防溢座T＝
      10cm、W＝20cm：33330元、施工大門：40368元。
十二、「勞工安全衛生管理費」為發包工程費之假設工程結算總
      額及發包工程費之土方工程結算總額之總金額之0.6﹪；
      「品質管制作業及材料檢驗費」為發包工程費之假設工程
      結算總額及發包工程費之土方工程結算總額之總金額之0.
      6﹪；「環境維護費（含固定汙染等其他相關費用）及交
      通維持費」為發包工程費之假設工程結算總額及發包工程
      費之土方工程結算總額之總金額之1.6﹪；「利潤雜費及
      管理費」為發包工程費之假設工程結算總額、發包工程費
      之土方工程結算總額、勞工安全衛生管理費、品質管制作
      業及材料檢驗費、環境維護費（含固定汙染等其他相關費
      用）及交通維持費之總金額之5﹪；「綜合營造保險費」
      為110943元；「營業稅」為發包工程費之假設工程結算總
      額、發包工程費之土方工程結算總額、勞工安全衛生管理
      費、品質管制作業及材料檢驗費、環境維護費（含固定汙
      染等其他相關費用）及交通維持費、利潤雜費及管理費、
      綜合營造保險費之總金額之5﹪。
貳、爭執事項：
一、本訴部分
（一）原告依系爭工程契約書第23條第1款第5、8、9、11目等相
      關規定通知被告終止契約，有無理由？
（二）原告於通知被告終止契約後，依系爭工程契約第4條前段
      、第19條第1項前段之規定，向被告請求逾期違約金72,16
      3元，有無理由？
（三）原告於通知被告終止契約後，依系爭工程契約第11條第4
      項第6款之規定，向被告請求與環保機關告發處分之罰鍰
      同額之罰款20,000元，有無理由？
（四）原告於通知被告終止契約後，依系爭工程契約第13條第9
      項之規定，向被告請求查驗費用98,000元，有無理由？
（五）原告於通知被告終止契約後，就土方開挖之履約品質瑕疵
      ，依系爭工程契約第13條第14項之規定，向被告請求品質
      缺失未改善扣罰金額388,281元，有無理由？
（六）原告於通知被告終止契約後，就邊坡表面混凝土噴漿護坡
      TH=5cmPVC管未埋入30cm之履約品質瑕疵，依系爭工程契
      約第13條第14項之規定，向被告請求品質缺失未改善扣罰
      金額15,408元，有無理由？
（七）原告於通知被告終止契約後，就邊坡表面混凝土噴漿護坡
      TH=5cm邊坡噴漿之履約品質瑕疵，依系爭工程契約第13條
      第14項之規定，向被告請求品質缺失未改善扣罰金額13,2
      25元，有無理由?
（八）原告於通知被告終止契約後，依民法第227條之規定，向
      被告請求原告因被告之樹木移植工程而致枯死之樹木損失
      178,500元，有無理由？
（九）原告於通知被告終止契約後，依系爭工程契約書第23條第
      4、5項之規定，向被告請求土方售賣損失6,879,009元，
      有無理由？
（十）原告扣發系爭工程之工程款數額為何？
（十一）原告終止系爭工程契約後，向被告請求3,361,151元之
        損害賠償，有無理由？
二、反訴部分
    反訴原告請求反訴被告給付反訴原告6,459,973元，有無理
    由？
丁、法院之判斷
壹、本訴部分
一、原告依系爭工程契約書第23條第1款第5、8、9、11目等相關
    規定通知被告終止契約，有無理由？
（一）按「廠商履約有下列情形之一者，機關得以書面通知廠商
      終止契約或解除契約之部分或全部，且不補償廠商因此所
      生之損失：......5. 因可歸責廠商之事由，致延誤履約
      期限，情節重大者。......8. 無正當理由而不履行契約
      者。9.查驗或驗收不合格，且未於通知期限內依規定辦理
      者。.....11. 廠商未依契約規定履約，自接獲機關書面
      通知次日起十日內或書面通知所載較長期限內，仍未改正
      者。...... 」，系爭工程契約第23條第1款第5、8、9、
      11目分別定有明文。次按系爭工程契約之設計圖A2-3說明
      之第4點規定：「本基地表層回填土之棄土量其厚度依所
      附土壤柱狀分布圖所示，其平均深度約2.40m計算之，棄
      土層土方須交付台中市政府建設局土木課第四工區處理之
      ，此部份土方不需取得棄土場證明。」，基上可徵，被告
      應將平均深度約2.40m之基地表層回填土之棄土方交由台
      中市政府建設局土木課第四工區處理。又系爭工程之設計
      監造單位劉培森建築師事務所於擬定系爭工程契約書設計
      圖A2-3時，在文件轉檔過程中缺漏該設計圖A2-3說明項之
      第4點後段文字之記載即「若市政府土資交換中心未媒合
      ，則由承商自行依法處理」等文字乙事，為兩造所是認，
      準此可知，被告於投標時並未知悉上開所缺漏之事項。另
      被告多次函請原告指示台中市政府建設局土木課第四工區
      之實際廢棄土棄置地點，惟原告均未回應乙節，原告並不
      爭執，自信為真實。綜上各情觀之，被告僅知悉「須將平
      均深度約2.40m之基地表層回填土之棄土方交由台中市政
      府建設局土木課第四工區處理」乙事，並不知「若市政府
      土資交換中心未媒合，則由承商自行依法處理」乙事，故
      被告多次函請原告指示台中市政府建設局土木課第四工區
      之實際廢棄土棄置地點，但原告均未回應，基此，被告於
      迫不得已之情形下，僅能將多餘之基地表層回填土之棄土
      方暫置於基地工區西側。職是，被告指稱原告始終未能依
      約提供表土層土方運置地點，致使多餘之表土層土方無處
      可去，進而影響後續開挖及邊坡噴漿等作業所致，其落後
      因素係屬非可歸責於廠商之事由等情，尚堪採信。故原告
      主張系爭工程工期於97年10月29日屆止，預定進度為100%
      ，現場實際施工進度為46.65%，被告延誤履約期限且進度
      嚴重落後云云，尚非的論，殊無足取。至原告主張被告將
      棄土土方堆置於基地內，週邊完全無任何安全措施，嚴重
      影響施工安全且危及鄰地安全，違反系爭契約第13條第8
      款第2目等規定云云，顯與事實未符，亦無足採。
（二）再原告主張被告遲遲未依系爭工程契約第7條第1款第1目
      、第2目之規定繳交第2次土方售賣所得予原告，原告雖再
      三函催被告辦理估驗計價，或依系爭契約第13條第9款之
      規定提供儀器、機具、設備、人工及資料以便辦理查驗，
      惟被告卻恝置不顧，是被告違反系爭契約第23條第1款第8
      、11目之規定云云。按系爭契約第7條第1項第2款其他之
      規定：『機關得每十五日依廠商施作完成項目及數量，核
      算契約總表「發包工程費」之累計金額及「土方賣售所得
      」之累計金額；........』，基此益徵，系爭契約第2期
      「土方賣售所得」價款之核算，應由原告為之。職是，原
      告應先核算出第2次土方售賣所得予被告，被告始能繳交
      該費用，故原告上開主張即難憑採。
二、原告於通知被告終止契約後，依系爭工程契約第4條前段、
    第19條第1項前段之規定，向被告請求逾期違約金72,163元
    ，有無理由？
    業如前述，原告始終未能依約提供表土層土方運置地點，致
    使多餘之表土層土方無處可去，進而影響後續開挖及邊坡噴
    漿等作業所致，其落後因素係屬非可歸責於被告之事由，基
    此以言，原告主張依系爭工程契約第4條前段、第19條第1項
    前段之規定，向被告請求逾期違約金72,163元云云，要非可
    採。
三、原告於通知被告終止契約後，依系爭工程契約第11條第4項
    第6款之規定，向被告請求與環保機關告發處分之罰鍰同額
    之罰款20,000元，有無理由？
    原告主張被告施作系爭工程未遵守契約規定，致使原告遭環
    保機關裁罰20,000元罰鍰，故依系爭工程契約第11條第4項
    第6款之規定，原告請求被告另行給付20,000元罰款云云。
    被告辯稱系爭工程施工期間經被告多次催請，原告始終未能
    依設計圖說之規定，提供基地表土層土方之棄土地點，致使
    多餘之表土層土方無處可供棄置，又在原告趲趕工程進度之
    要求下，多餘之表土層土方被告僅能暫置於西側基地，致遭
    環保機關裁罰20,000元。惟經被告自費舖蓋帆布、設置截水
    溝後，復經環保機關於97年11月3日複查合格在案，然因造
    成該項空污罰款之因素，係可歸責於原告所致等語。查被告
    多次函請原告指示台中市政府建設局土木課第四工區之實際
    廢棄土棄置地點，但原告均未回應，而被告於迫不得已之情
    形下，僅能將多餘之基地表層回填土之棄土方暫置於基地工
    區西側乙節，前已言之，準此益徵，原告依系爭工程契約第
    11 條第4項第6款之規定，向被告請求與環保機關告發處分
    之罰鍰同額之罰款20,000元乙事，尚屬無據。
四、原告於通知被告終止契約後，依系爭工程契約第13條第9項
    之規定，向被告請求查驗費用98,000元，有無理由？
    原告主張因查驗被告所賣售之土方數量，耗資98,000元委請
    臺灣省土木技師公會鑑定，故依系爭契約第13條第9項規定
    ，被告應給付原告該部分之費用云云，被告以前揭情詞置辯
    。按系爭契約第7條第1項第2款其他之規定：『機關得每十
    五日依廠商施作完成項目及數量，核算契約總表「發包工程
    費」之累計金額及「土方賣售所得」之累計金額；........
    』，基此益徵，系爭契約第2期「土方賣售所得」價款之核
    算，應由原告為之，故原告委請臺灣省土木技師公會係辦理
    系爭工程第2期「土方賣售所得」價款之核算應自行負擔費
    用，況且核算「土方賣售所得」並非系爭工程契約第13條第
    9 項之範疇，是原告上開主張核屬無據。
五、原告於通知被告終止契約後，就土方開挖之履約品質瑕疵，
    依系爭工程契約第13條第14項之規定，向被告請求品質缺失
    未改善扣罰金額388,281元，有無理由？
    原告主張被告擅自於工地範圍內棄置土方，經原告監造單位
    劉培森建築師事務所以函文通知，工地西側土方堆置與施工
    計畫書不符合，且經原告監造單位要求被告改善，惟被告至
    原告終止契約時皆未改善，故依系爭工程契約第13條第14項
    之規定，應辦理扣罰該項目契約單價之60%，金額共計388,2
    81元云云，被告以前揭情詞置辯。查系爭工程之設計監造單
    位劉培森建築師事務所於擬定系爭工程契約書設計圖A2-3時
    ，在文件轉檔過程中缺漏該設計圖A2-3說明項之第4點後段
    文字之記載即「若市政府土資交換中心未媒合，則由承商自
    行依法處理」，故被告僅知悉「須將平均深度約2.40m之基
    地表層回填土之棄土方交由台中市政府建設局土木課第四工
    區處理」乙事，並不知「若市政府土資交換中心未媒合，則
    由承商自行依法處理」乙事，是以被告多次函請原告指示台
    中市政府建設局土木課第四工區之實際廢棄土棄置地點，但
    原告均未回應，而被告於迫不得已之情形下，僅能將多餘之
    基地表層回填土之棄土方暫置於基地工區西側等情，已如前
    述。據此以言，被告於工地範圍內暫置土方，係可歸責於原
    告之事由，故原告前開主張，核非有據。
六、原告於通知被告終止契約後，就邊坡表面混凝土噴漿護坡TH
    =5cmPVC管未埋入30cm之履約品質瑕疵，依系爭工程契約第
    13條第14項之規定，向被告請求品質缺失未改善扣罰金額
    15,408元，有無理由？
    原告主張監造單位劉培森建築師事務所以97年10月9日森字
    第9700762號、97年10月15日森字第9700771號、97年10 月
    19日森字第9700792號函要求之缺失，被告未於期限內改善
    完成，故依系爭工程契約第13條第14款規定，應扣罰該項目
    契約單價之60%，金額共計15,408元云云。被告辯稱於97 年
    10月8日遭原告勒令停工，實無法依限完成改善，而被告承
    諾於復工後將儘速改善等語。查原告於97年10月8日以函文
    勒令被告停工，而原告所委任之設計監造單位限期被告於97
    年10月14日及17日前完成改善，並以97年10月19日森字第97
    00792號函通知被告尚未改善完成等情，為兩造所是認。基
    此，該工項被告未能改善，係屬非可歸責於被告，故原告前
    開主張即屬有誤。
七、原告於通知被告終止契約後，就邊坡表面混凝土噴漿護坡TH
    =5cm邊坡噴漿之履約品質瑕疵，依系爭工程契約第13條第14
    項之規定，向被告請求品質缺失未改善扣罰金額13,2 25元
    ，有無理由?
    原告主張被告雖於97年10月14日將噴漿試體送驗合格，惟原
    告之監造單位於97年10月13日森字第9700762號函要求被告
    於97年10月14日前提送噴漿試體試驗數據審查，而被告遲於
    97年10月24日始將試驗報告提送原告監造單位審查，故依系
    爭工程契約第13條第14項規定，應扣罰該項目契約單價之20
    %，金額共計13,225元云云。被告辯稱有關噴漿試體試驗於
    97年10月14日會同原告監造單位之監造人員，送請台灣檢驗
    科技股份有限公司台中試驗室試驗合格。故該工項並無任何
    瑕疵，原告自不得以系爭契約第13條第14項之規定扣罰本項
    金額13,225元云云。按廠商施工如有與設計規範或樣品不符
    或履約品質瑕疵項目，經機關通知限期改善未於期限內改善
    者，第一次違約未於期限內改正者，最高扣罰該項目契約單
    價之20﹪，系爭工程契約第13條第14項定有明文。準此可徵
    ，廠商施工需有瑕疵存在，且未於期限內改正者，原告方可
    請求扣罰。查被告已於97年10月14日將噴漿試體送驗合格乙
    事，為兩造所是認，準此，就邊坡表面混凝土噴漿護坡TH=5
    cm邊坡噴漿部分，並無履約品質瑕疵，是原告上開主張尚屬
    無據。
八、原告於通知被告終止契約後，依民法第227條之規定，向被
    告請求原告因被告之樹木移植工程而致枯死之樹木損失178,
    500元，有無理由？
    原告主張被告進行系爭工程契約所定之樹木移植工程，至97
    年12月1日止，被告移植樹木63株，而存活者僅有39株，存
    活率僅為61.9%，較系爭工程契約施工規範第02905章第3.3.
    1第4目B.所定之70％存活率（需有45株以上存活）尚差6株
    ，被告應依系爭工程契約施工規範第02905章第3.3.1第5目
    之規定補植。就被告依約應補植之數額，原告係依98年6 月
    5日府建景字第0980121980號令附件之台中市行道樹賠償標
    準表，作為計算每株樹木價值之基礎，故被告應補植之樹木
    總額至少為24,500元。又系爭工程契約單價分析表A（一）.
    12工作項目記載：移植現有樹之記載，每株樹木之移植費用
    為2,575元，因被告依約應補植6株樹木，故補植費用應為15
    ,450 元。綜上，被告依約應給付予原告之樹木補植費用合
    計為39,950元云云，被告以前揭情詞置辯。經查：
    系爭工程契約施工規範第02905章第3.3.1節第4目規定：「
    歷次估驗之標準除應符合本規範前述之規定外，且應達下列
    標準：A、各樹種均應生長良好、無病蟲害及枯萎現象。B、
    移植工程完工估驗存活率：70﹪。C、養護工程期滿估驗存
    活率：50﹪。D、保固期滿驗收存活率：50﹪」。基此可知
    ，移植樹木工程之存活率因工程階段之不同，則有不同之標
    準。基此足知，養護期滿階段估驗基準（合格則估驗付款30
    ﹪）之存活率為50%。查原告於97年11月5日通知被告終止契
    約，於97年12月1日現場清點日之存活率已確認大於50%（系
    爭鑑定報告書第7頁參照）。據上以言，被告並無民法第227
    條不完全給付情事，是故原告主張被告應賠償樹木移植所致
    之損失178,500元乙事，顯無依據，即難遽採。
九、原告於通知被告終止契約後，依系爭工程契約書第23條第4
    、5項之規定，向被告請求土方售賣損失6,879,009元，有無
    理由？
    原告主張系爭工程契約因可歸責於被告之事由而終止，原告
    再行發包後，原告所收取之土方售賣所得，較被告承攬時完
    成工程所應給付之土方售賣所得相較，原告所得金額減少6,
    879,009元，依系爭工程契約第23條第4項及第5項之規定，
    被告應將原告所受之土方售賣損失6,879,009元賠償予原告
    云云，被告以前揭情詞置辯。經查：
（一）系爭工程因原告未能依約提供表土層土方之棄置地點，致
      使多餘之表土層土方無處可供運置，被告僅能暫置於西側
      基地，然原告卻以此為由勒令停工，進而終止契約等情，
      前已言之，故被告無法履約係可歸責於原告所致。準此，
      本件並無系爭契約第23條第4項契約「因可歸責於廠商之
      事由致終止或解除者」之情事，故原告上開主張即難遽採
      。
（二）按系爭工程設計圖A2-3說明項第4點及第5點分別規定：「
      本基地表層回填土之棄土量其厚度依所附土壤柱狀分布圖
      所示，其平均深度約2.40m計算之，棄土層土方須交付台
      中市政府建設局土木課第四工區處理之，此部份不需取得
      棄土場證明。」、「本工程剩餘土方將由承包商自行依法
      處理，須取得合法砂石場收售證明...... 」。又按原告
      另行發包之土方二期工程設計圖A1-1土方暫置配置說明第
      一項之第1點規定：「第一階段-A區原堆置表土外運賣售
      」、第三項第3點規定：「除前述建築回填用之數量外，
      餘由本工程得標廠商依契約規定外運賣售」。綜上觀之，
      系爭工程之表土層土方須直接載運交由原告之建設局土木
      課第四工區處理，故不須取得棄土場證明；而剩餘之土方
      （即表土層以下之卵礫石層土方）屬賣售予被告之土方，
      被告開挖轉運賣售予砂石場後，須取得砂石場之收售證明
      。然原告另行發包之土方二期工程，其賣售予得標廠商之
      土方係包括表土層土方及卵礫石土方，故二者契約「土方
      賣售所得」工項之履約內容並不相同。次者，上開兩標工
      程之「土方賣售所得」工程項目所賣售之標的物不同，其
      價值當然不同，故原告所編製之上開兩標工程「土方賣售
      所得」預算單價並不相同（系爭工程之預算單價為400元
      /m3 ，二期工程之預算單價為200元/m3)，而其決標單價
      當然亦不同（系爭工程之決標單價為618元/m3，二期工程
      之決標單價為470元/m3）。據此，原告另行發包之土方二
      期工程與系爭工程就「土方賣售所得」工項之履約內容並
      非相同。是故原告上開主張顯非可採。
十、原告扣發系爭工程之工程款數額為何？
    原告主張扣發系爭工程之工程款數額為4,211,272元云云，
    被告指稱依系爭鑑定報告書（台灣省土木技師公會99-0354
    號鑑定報告書），系爭工程之工程款經結算後應為5,244,99
    0元等語。經查，兩造就發包工程之假設工程中「施工告示
    牌500×320cm、車輛進出之洗車設備及管理費、臨時水電設
    備及使用費、臨時電話設備及使用費、工務所租用、安全護
    欄、移植現有樹」等工項，發包工程之土方工程中「基地內
    土方小搬運」工項，勞工安全衛生管理費、品質管制作業及
    材料檢驗費、環境維護費（含固定污染等其他相關費用）及
    交通維持費、利潤雜費及管理費、營業稅等項目之結算金額
    有不同意見。有關上開項目之結算金額本院認定如下：
（一）查截至系爭工程契約終止前，有關系爭工程實際進度部分
      ，原告主張當時進度應為41.36﹪，被告指稱應為46.65﹪
      ，而斟酌本件資料之完整性，宜採46.65%計。又工程進度
      係依金額比率求得，而後續部分之爭議工項須依工程實際
      進度估計（系爭鑑定報告書第4頁參照）。
（二）施工告示牌500×320cm部分：
      查被告依約應於開工（即97年7月8日）後設立完成，然原
      告事後（即97年10月20日）認為有缺失卻未於開工初期立
      即要求改善，卻讓工程繼續施工；又原告終止系爭契約後
      ，雙方於清點時施工告示牌並不在工地現場。第查，施工
      告示牌雖非本件點交項目，仍卻是前期假設工程之必要碩
      目，且一般如無特殊規定均於驗收合格後由承包商自行拆
      除處理。次查，「數量一式單價」意謂全部工期使用，若
      被告依圖按時完成，則原告理應付款100%，而施工期間管
      理責任即屬被告，所有權即屬原告；然因該工項未編列單
      價分析表（如：區分材料及工資等細項，但施工告示牌屬
      性應為純材料設施款），又於清點前被告自訴正處理中而
      未及復原，程序上似乎存有瑕疵。是依系爭工程契約第13
      條第6項工程查核各款之規定，採「工程品質缺失懲罰性
      違約金額扣點」之折衷方式扣罰3點，每點2000元之方案
      應屬可行，故本項給付金額為20,187－6,000＝14,187元
      （系爭鑑定報告書第4至5頁參照）。
（三）車輛進出之洗車設備及管理費部分：
      查該工項依單價分析表可區分為材料設備與管理工資二部
      分，材料設備須先由被告採購設置，而被告已依約設立完
      成，並經原告查驗核可；管理工資部分因屬全部工期使用
      ，理應依工程進度給付為宜；惟終止契約後，被告未待清
      點而先行拆卸並運離沖洗設備，僅保留洗車台。復依該項
      工程款之單價分析表（區分材料及工資），在已按圖施工
      完成且查驗核可下，倘中途終止契約，材料設備款項理應
      給付100%，而管理工資以46.65﹪給付為宜，然該工項設
      備被告未待清點而先行拆除運離，程序上似乎存有瑕疵。
      基此，材料設備部分依系爭工程契約第13條第6項之工程
      查核各款規定，採「工程品質缺失懲罰性違約金額扣點」
      之折衷方式扣罰3點，每點2000元之方案應屬可行。故本
      項給付金額建議為（20,186－6,000＋68,633）+（24,224
      ＋1,615）×46.65 %＝94,873元（系爭鑑定報告書第5頁
      參照）。
（四）臨時水電設備及使用費部分：
      查該工項依單價分析表可區分為材料設備與管理工資二部
      分，材料設備須先由被告採購故置，且被告已依約設立完
      成，並經原告查驗核可，而管理工資部分因屬全部工期使
      用，理應依工程進度給付為宜，惟終止契約後，被告未待
      清點而先行拆卸並運離部份設備。復依該項工程款之單價
      分析表（區分材料及工資），在已按圖施工完成並查驗核
      可下，倘中途終止契約，材料設備款理應給付100%，而管
      理工資以46.6﹪給付為宜，然該工項設備被告未待清點而
      先行拆除運離，程序上似乎存有瑕疵。準此，材料設備部
      分依系爭工程契約第13條第6項工程查核各款之規定，採
      「工程品質缺失懲罰性違約金額扣點」之折衷方式扣罰5
      點，每點2000元之方案應屬可行。故本項給付金額為（88
      ,820＋20,186－10,000）＋（44,409＋4,038＋4,038）×
      46.65﹪＝123,490元（系爭鑑定報告書第5至6頁參照）。
（五）臨時電話設備及使用費部分：
      查該工項依單價分析表可區分為材料設備與管理工資二部
      分，材料設備須先由被告採購設置，且被告已依約設立完
      成，並經原告查驗核可，而管理工資部分因屬全部工期使
      用，理應依工程進度給付為宜，惟終止契約後，被告未待
      清點而先行拆卸並運離部分設備。復依該項工程款之單價
      分析表（區分材料及工資），在已按圖施工完成並查驗核
      可下，倘中途終止契約，材料設備款理應給付l00%，管理
      工資款項以46.65﹪給付為宜，惟該工項設備被告未待清
      點而先行拆除運離，程序上似乎存有瑕疵。據此，材料設
      備部分依契約第13條第6項工程查核各款之規定，採「工
      程品質缺失懲罰性違約金額扣點」之折衷方式扣罰1點，
      每點2000元之方案應屬可行。故本項給付金額為（4,038
      －2,000）＋（7,267＋2,826＋404）×46.65﹪＝6,935元
      （系爭鑑定報告書第6頁參照）。
（六）工務所租用：
      查工項名稱為工務所租用，顧名思義即為費用支出，非購
      料支出，單價分析表亦作如是編列，而費用支出部分因屬
      全部工期使用，理應依工程進度給付為宜。又被告指稱應
      給付動土典禮相關支出費用，惟單價分析表未敘明該項費
      用金額，且被告無法提出相關憑證以茲證明，故仍依上述
      原則計算。故本項給付金額為161,490.4×46.65﹪＝75,3
      35元（系爭鑑定報告書第6頁參照）。
（七）安全護欄部分：
      依契約設計圖A2-3說明第ll項規定，本工程開挖範圍四周
      須設置安全護欄，做法詳設計圖Al-1圖號3-7（均可），
      而搭配單價分析表觀之，似乎選擇型鋼護欄（圖號6、7）
      較恰當，然尊重兩造對圖面意涵及施作樣式已合意（即選
      擇圖號5），且施工計畫書P9已載明略以「.......開挖範
      圍設施以充水式紐澤西式護欄擺設維護。」，並經核定，
      又施工過程已完成材料檢驗暨施工查驗，應視為履約完成
      。又查，該工項設施已全數點交予原告繼續使用，並未運
      離工地乙節，原告並不爭執（本院卷第120頁及背面參照
      ），應自認為真實。故本項給付金額為300×645.8＝1937
      40 元。
（八）移植現有樹部分：
   1、依系爭工程契約規定，移植階段估驗基準（合格則估驗付
      款50﹪）之存活率為70%，而樹種移植後，兩造已確認存
      活率大於70%；又依系爭工程契約規定，養護期滿階段估
      驗基準（合格則估驗付款30﹪）之存活率為50%，而97年
      12月1日現場清點日之存活率已確認大於50%；又保固期滿
      階段估驗基準（合格則估驗付款20﹪）之存活率為50﹪，
      此部分不予考慮。
   2、養護階段之養護期為3個月或360天（即一年）？依系爭工
      程契約施工規範第02905章P02905-8第3.3檢驗3.3.1估驗
      與驗收(2)養護工程期間之檢查估驗，略以..... 「自全部
      移植合格日起進行養護期，至第90天後辦理養護期滿估驗
      ，合格後至下一包承接前為保固期」，又P00000 -00第4.
      計量與計價4.1計量4.1.1略以.......「正式養護期則為
      360天」，及施工計畫書P14第6.養護規定(1)一般規定b載
      明「工程經驗收合格後，養護期為1年」與單價分析表最
      後之細項為「保活維護1年」。基上以言，應為契約之不
      統整及誤植。次者，參酌一般工程慣例移植現有樹之養護
      期多數為1年，該工項自97年8月5日與97年8月22日2次移
      植至97年12月1日清點日止，共歷經3月有餘，故養護期以
      3 個月計（即3/12）。
   3、查「移植現有樹」係屬純工資支出，單價分析表亦作如是
      編列，工資支出部分切割3個階段驗收付款，每階段均設
      有門檻，理應依各門檻合格與否或比率（如：養護期為1
      年，且已養護3個月，則第2階段給付3/12費用）給付為宜
      。復查，「經校方認為枯死自行截斷」乙節，若為校方未
      經通知兩造之自主行為，應屬非可歸責於被告之事由。另
      查，該工項因系爭工程契約終止而未竟全部施工階段，然
      計算第1、2階段之費用時之原單價，應不需事先扣除「保
      活養護1年費用」162元/式，因各階段之付款比率50%、30
      ﹪、20%已考慮整體總費用之切割比率，故不需再扣除單
      價分析表內之養護費用，否則各階段付款比率（50%、30
      ﹪、20﹪）尚需另外調整。故本項給付金額為63×2575×
      （50﹪＋30%×3/12）＝93,279元（系爭鑑定報告書第7至
      8頁參照）。
（九）基地內土方小搬運部分：
   1、查「基地內土方小搬運」及「土方開挖」之計算數量表（
      M3 ）為實方、鬆方或自然方？經兩造說明及原告表示設
      計理念後所指應為實方。依原告99年5月19日所提供之結
      算報告書所載，北側回填土方暫置區土方量為9298.14M3
      （鬆方），亦即7438.512M3（實方），惟系爭工程契約並
      未針對該堆置土方做合格材料規範之規定，僅以行政公函
      通知被告已逾越契約範疇，故原告自認合格數量為3260M3
      （實方）似有未妥。
   2、第查，工程施工規範之綱要說明第4點所載，承包商如遇
      圖面與規範內容有不相符之情形者，以圖面優先。又系爭
      工程契約設計圖說A2-3第16點所載，系爭工程之土方開挖
      量除回填土方暫置場之土方量以鬆方計算外，其他均以實
      方計算，而鬆方以1.25倍計算，承包商不得有異議，故92
      98.14M3（鬆方）為基地內土方小搬運之計價基準數量。
   3、另查，系爭工程契約第5條契約價金之給付所載，依契約
      價金總額結算，因契約變更致履約標的項目或數量有增減
      時，就變更部分予以加減價結算；工程之個別項目實作數
      量如較契約所定數量增減達百分之十以上時，其逾百分之
      十之部分，得以契約變更增減契約價金，未達百分之十者
      ，契約價金不予增減。依上述原則，因9298.14M3已超過
      契約數量8151M3之110﹪（即8,966.1M3)，故除原數量815
      1M3外，須加上（9,298.14－8,966.1）M3實為本工項計價
      數量。故本項給付金額為（8,151＋9,298.14－8,966.l）
      ×l01＝856,787元（系爭鑑定報告書第8頁參照）。
（十）環境維護費（含固定汙染等其他相關費用）及交通維持費
      部分：
      經兩造說明及原告表示設計理念後所指「含固定汙染等其
      他相關費用」，應為要求承包商概括性承受施工期間環境
      維護之責，倘依現行法令有需要時承包商即須配合辨理，
      不得要求額外費用；惟依現行法令規定，系爭工程應不需
      申請回填土暫置區固定汙染源許可證等手續。復依行政院
      環境保護署93年12月22日環署空字第0930094658號函，公
      告第1批至第7批公私場所應申請設置、變更及操作許可之
      固定汙染源公告條件表第27頁所載，第5批之堆置場其公
      告條件說明第2項所述，位於營建工地內之土方暫置區不
      在此限，即本件營建工地內土方暫置與一般土方收容場所
      或土方銀行所稱基本性質不同，故不宜扣除相關費用6000
      元及l3000元後再予結算。故本項給付金額不需扣除相關
      費用6000元及13000元後再予結算（系爭鑑定報告書第8至
      9頁參照）。
（十一）系爭工程之工程款結算總金額即發包工程費：
     1、假設工程：
        水位觀測井L＝15m:12108元、沉陷觀測點：63308
        元、建築物傾斜計：4037元、安全觀測及報告費：
        16147元、安全觀測總結報告表，含技術簽證（移交
        下一包）：0元、工程告示牌500×320cm：14,187元
        、車輛進出之洗車設備及管理費：94,873元、臨時
        水電設備及使用費：123,490元、臨時電話設備及使
        用費：6,935元、工務所租用：75335元、安全護欄
        ：193740元、移植現有樹：93,279元。以上工項之總
        金額為697439元。
     2、土方工程：
        整地放樣：4037元、土方開挖：0000000元、基
          地內土方小搬運：856,787元、邊坡表面混凝土噴
          漿護坡TH＝5cm：385242元、開挖抽排水工程：0元
          、土方暫置區鋪設PE帆布TH＝1.0mm：38704元、
          甲種安全圍籬：234630元、安全圍籬防溢座T＝
          10cm 、W＝20 cm：33330元、施工大門：40368元
          。以上工項之總金額為0000000元。
     3、勞工安全衛生管理費（發包工程費之假設工程結算總額
        及發包工程費之土方工程結算總額之總金額之0.6﹪）
        ：（697439元＋0000000元）×0.6﹪＝27150元。
     4、品質管制作業及材料檢驗費（發包工程費之假設工程結
        算總額及發包工程費之土方工程結算總額之總金額之0.
        6﹪）：（697439元＋0000000元）×0.6﹪＝27150元。
     5、環境維護費【含固定汙染等其他相關費用】及交通維持
        費（發包工程費之假設工程結算總額及發包工程費之土
        方工程結算總額之總金額之1.6﹪）：（697439元＋000
        0000元）×1.6﹪＝72400元。
     6、利潤雜費及管理費（發包工程費之假設工程結算總額、
        發包工程費之土方工程結算總額、勞工安全衛生管理費
        、品質管制作業及材料檢驗費、環境維護費【含固定汙
        染等其他相關費用】及交通維持費之總金額之5﹪）：
        （697439元＋0000000元＋27150元＋27150元＋72400元
        ）×5﹪＝232585元。
     7、綜合營造保險費：110943元。
     8、營業稅（發包工程費之假設工程結算總額、發包工程費
        之土方工程結算總額、勞工安全衛生管理費、品質管制
        作業及材料檢驗費、環境維護費【含固定汙染等其他相
        關費用】及交通維持費、利潤雜費及管理費、綜合營造
        保險費之總金額之5﹪）：（697439元＋0000000元＋27
        150元＋27150元＋72400元＋232585元＋110943元）×5
        ﹪＝249761元。
     9、以上費用總計0000000元。
十一、原告終止系爭工程契約後，向被告請求3,361,151元之損
      害賠償，有無理由？
      原告主張被告應賠償予原告之總金額應為21,916,744元，
      扣除原告已扣發被告於系爭工程之工程款4,211,272元及
      被告於他件工程（車路巷橋等改建工程）之工程款14,344
      ,321元後，被告尚應給付原告差額3,361,151元云云。被
      告抗辯其並無系爭工程契約第23條第1款第5、8、9、11目
      等相關規定之情事，是原告逕自片面終止契約，顯非適法
      等語。經查：
      原告始終未能依約提供表土層土方運置地點，致使多餘之
      表土層土方無處可去，進而影響後續開挖及邊坡噴漿等作
      業所致，其落後因素係屬非可歸責於被告之事由，故原告
      主張依系爭工程契約第23條第1款第5、8、9、11目等相關
      規定，通知被告終止契約乙事，於法不合，已如前述。再
      者，揆諸上揭說明，原告主張於通知被告終止契約後，依
      系爭工程契約第4條前段、第19條第1項前段之規定，向被
      告請求逾期違約金72,163元；依系爭工程契約第11條第4
      項第6款之規定，向被告請求與環保機關告發處分之罰鍰
      同額之罰款20,000元；依系爭工程契約第13條第9項之規
      定，向被告請求查驗費用98,000元；就土方開挖之履約品
      質瑕疵，依系爭工程契約第13條第14項之規定，向被告請
      求品質缺失未改善扣罰金額388,281元；就邊坡表面混凝
      土噴漿護坡TH=5c mPVC管未埋入30cm之履約品質瑕疵，依
      系爭工程契約第13條第14項之規定，向被告請求品質缺失
      未改善扣罰金額15,408元；就邊坡表面混凝土噴漿護坡TH
      =5cm邊坡噴漿之履約品質瑕疵，依系爭工程契約第13條第
      14項之規定，向被告請求品質缺失未改善扣罰金額13,225
      元；依民法第22 7條之規定，向被告請求原告因被告之樹
      木移植工程而致枯死之樹木損失178,500元；依系爭工程
      契約書第23條第4、5項之規定，向被告請求土方售賣損失
      6,879,009元等情，均於法無據，顯非可採。據上以言，
      原告主張被告應賠償予原告之總金額應為21,916,744元乙
      節，即無所據，自乏可採。從而，原告終止系爭工程契約
      後，向被告請求3,361,151元之損害賠償，應無理由。
十二、綜上，原告依據系爭契約之規定，請求被告給付3,361,15
      1元，及自起訴狀繕本送達翌日起至清償日止，按年息百
      分之五計算之利息，為無理由，應予駁回。原告之訴既已
      駁回，其假執行之聲請亦失所附麗，應併予駁回。
貳、反訴部分
一、反訴原告請求反訴被告給付反訴原告6,459,973元，有無理
    由？
    反訴原告主張反訴被告依系爭工程契約第23條第1款第5、8
    、9、11目等相關規定，通知反訴原告終止契約，於法不合
    乙事，業如前述。次系爭工程未完成部分，反訴被告已重新
    發包予第三人承作，足認反訴被告之真意有使系爭契約終止
    之意思，故系爭工程應生系爭工程契約第23條第8款之終止
    效力。復系爭工程係因不可歸責於反訴原告之事由而終止契
    約，反訴被告自應依系爭契約第7條、第23條第8款之規定，
    給付反訴原告系爭工程之工程款5,244,990元，及依第16條
    第2款之約定發還反訴原告所提供之履約保證金1,030,936元
    ，並依民法第179條不當得利之規定，返還扣發反訴原告之
    車路巷橋等改建工程（車路巷橋部分）之工程尾款14,344,3
    21元，以上金額共計20,620,247元。又反訴原告同意繳納予
    反訴被告第2期土方賣售所得價金14,152,274元及工程查核
    懲罰性違約金8,000元，合計共14,160,274元。準此，反訴
    原告以上開反訴被告扣發之款項抵銷後，反訴被告尚應給付
    反訴原告6,459,973元等語，反訴被告以前揭情詞置辯。經
    查：
（一）查反訴被告依系爭工程契約第23條第1款第5、8、9、11目
      等相關規定，通知反訴原告終止契約，於法不合乙事，業
      如前述。第查，系爭工程未完成部分，反訴被告已重新發
      包予第三人承作，基此足知，反訴被告之真意有使系爭契
      約終止之意思，故系爭工程應生系爭工程契約第23條第8
      款之終止效力。復查，系爭工程因不可歸責於反訴原告之
      事由而終止契約，且系爭工程之結算總工程款為5,244,99
      0元等情，已如前述。又查，反訴被告沒收反訴原告於系
      爭工程所繳納之履約保證金1,030,936元，及反訴被告扣
      發反訴原告於他件工程「車路巷橋等改建工程（車路巷橋
      部分）」之工程款16,872,233元，經反訴被告於98年11月
      27日發還反訴原告2,527,912元後，尚有14,344,321元遭
      反訴被告扣發等情，為兩造所是認。準此以言，依系爭工
      程契約第7條契約價金之給付規定及第23 條第8款終止契
      約之規定，反訴被告應給付反訴原告系爭工程之工程款
      5,244,990元，又依系爭工程契約第16條第2款之規定，反
      訴被告應發還反訴原告所繳納之履約保證金1,030,936元
      ，再依民法第179條不當得利之規定，反訴被告亦應返還
      扣發反訴原告之車路巷橋等改建工程（車路巷橋部分）之
      工程尾款14,344,321元。據上足認，反訴被告應給付反訴
      原告20,620,247元（計算式：5,244,990＋1,030,936＋14
      ,344,321＝20,620,247）。
（二）再查，反訴原告同意繳納予反訴被告第2期土方賣售所得
      價金14,152,274元及工程查核懲罰性違約金8,000元，而
      上開金額共計14,160,274元（計算式：14,152,274＋8,00
      0＝14,160,274）。綜上可徵，反訴原告以上開應繳納之
      金額為抵銷後，反訴被告尚應給付反訴原告6,459,973元
      （計算式：20,620,247－14,160,274＝6,459,973）。從
      而，反訴原告請求反訴被告給付反訴原告6,459,973元，
      洵屬有據，要屬可取。
二、從而，反訴原告依系爭契約之法律關係及民法第179條之規
    定，請求反訴被告給付6,459,973元，及自繕本送達翌日即
    99 年10月16日起至清償日止，按週年利率百分之五計算之
    利息，核屬有據，應予准許。
三、反訴原告勝訴部分，兩造均陳明願供擔保請准宣告假執行或
    免為假執行，本院核無不合，爰分別酌定相當擔保金額准許
    之。至本訴部分，原告之訴既經駁回，其假執行聲請失所依
    據，應併予駁回。
參、本件本訴訴、反訴事證均已臻明確，兩造其餘攻擊或防禦方
    法暨所提證據，經核與本件判決結果並無影響，毋庸一一論
    述，併予敘明。
肆、訴訟費用負擔之依據：民事訴訟法第78條。
中    華    民    國    100    年    1    月    5    日
                  民事第一庭    法  官  陳學德
正本係照原本作成。
如對本判決上訴，須於判決送達後20日內向本院提出上訴狀。
中    華    民    國    100    年    1    月    5    日
                                書記官  林錦源